ACORDAO-COMPLETO-2535349

ACÓRDÃO 7275/2022 ATA 36/2022 - PRIMEIRA CÂMARA

VISTOS, relatados e discutidos estes autos que tratam de recurso de reconsideração interposto por Francisco José Robertson Pinto Acórdão contra o Acórdão 12078/2020-TCU-Primeira Câmara, que apreciou a prestação de contas da Companhia Docas do Estado do Rio de Janeiro (CDRJ) relativa ao exercício de 2002.
ACORDAM os ministros do Tribunal de Contas da União, reunidos em sessão da 1ª Câmara, diante das razões expostas pelo relator, em:
9.1. conhecer do recurso de reconsideração, consoante arts. 32, inciso I, e 33 da Lei 8.443/1992, para, no mérito conceder-lhe provimento;
9.2. tornar insubsistente o item 9.2 do Acórdão 12078/2020-TCU-Primeira Câmara;
9.3. com fundamento nos arts. 1º, inciso I, 16, inciso II, 18 e 23, inciso II, da Lei 8.443/1992, julgar regulares com ressalva as contas do Sr. Francisco José Robertson Pinto;
9.4. comunicar o recorrente e demais interessados acerca desta deliberação.

Recurso de reconsideração interposto contra o Acórdão 12.078/2020-Primeira Câmara, por meio do qual foi apreciada a prestação de contas da Companhia Docas do Estado do Rio de Janeiro (CDRJ), relativa ao exercício de 2002, e julgou irregulares as contas do responsável.

Primeira Câmara

Companhia Docas do Rio de Janeiro.

3. Interessados/Responsáveis/Recorrentes:
3.1. Interessada: Companhia Docas do Rio de Janeiro (42.266.890/0001-28).
3.2. Responsáveis: Adelton Benevenuto (XXX.782.387-XX); Alvaro Luiz Savio (XXX.604.367-XX); Amilcar Motta (XXX.942.077-XX); Antonio da Silva Oliveira Filho (XXX.611.807-XX); Arlindo Falco Júnior (XXX.794.078-XX); Carlos Fernando de Souza Leão Andrade (XXX.438.667-XX); Cibele Goncalves Azevedo Correa (XXX.156.597-XX); Célia Corrêa (XXX.301.361-XX); Elvio Lima Gaspar (XXX.107.917-XX); Ernani Florêncio Duarte (XXX.813.947-XX); Evandro Ferreira Vasconcelos (XXX.650.186-XX); Evandro Luiz de Souza (XXX.082.207-XX); Francisco José Robertson Pinto (XXX.895.507-XX); Gennaro Corasio (XXX.460.351-XX); Joao dos Reis Pimentel (XXX.060.508-XX); Jorge Gustavo da Costa (XXX.538.907-XX); Jorge Miguel Bustamante Monteza (XXX.408.507-XX); José Camilo de Faria (XXX.529.537-XX); Levy Silva (XXX.273.957-XX); Luiz César Brandão Maia (XXX.085.571-XX); Maria da Glória Felgueiras Nicolau (XXX.176.708-XX); Miriam Mara Miranda (XXX.806.131-XX); Newton José de Moura (XXX.128.507-XX); Paulo Sérgio Oliveira Passos (XXX.620.881-XX); Richard Klien (XXX.769.537-XX); Simão Cirineu Dias (XXX.476.253-XX); Wagner Granja Victer (XXX.609.467-XX).
3.3. Recorrente: Francisco José Robertson Pinto (XXX.895.507-XX).

13.1. Ministros presentes: Benjamin Zymler (na Presidência), Vital do Rêgo (Relator) e Jorge Oliveira.
13.2. Ministro-Substituto convocado: Marcos Bemquerer Costa.
13.3. Ministros-Substitutos presentes: Augusto Sherman Cavalcanti e Weder de Oliveira.

VITAL DO RÊGO

Ministro Bruno Dantas.

Trata-se de recurso de reconsideração interposto por Francisco José Robertson Pinto contra o Acórdão 12078/2020-TCU-Primeira Câmara. 
2.	Adoto como parte do relatório a instrução do auditor da Secretaria de Recursos (peça 87) , com concordância de seu Diretor (peça 88) , mas da qual divergiu o dirigente daquela unidade técnica (peça 89) :
1.	Trata-se de recurso de reconsideração interposto por Francisco José Robertson Pinto (peça 75) contra o Acórdão 12078/2020-TCU-Primeira Câmara (peça 62) , da relatoria do ministro Bruno Dantas.
1.1.	A deliberação recorrida apresenta o seguinte teor: 
9.1. levantar o sobrestamento deste processo; 
9.2. com fundamento nos arts. 1º, inciso I, 16, inciso III, alíneas "b", 19 e 23, inciso III, da Lei 8.443/1992, em julgar irregulares as contas de Francisco José Robertson Pinto, deixando de aplicar-lhe multa, em face da prescrição da pretensão punitiva deste Tribunal no caso; 
9.3. com fundamento nos arts. 1º, inciso I, 16, inciso II, 18 e 23, inciso II, da Lei 8.443/1992, em julgar regulares com ressalvas as contas de Jorge Miguel Bustamante Monteza, dando-lhe quitação; 
9.4. com fundamento nos arts. 1º, inciso I, 16, inciso I, 17 e 23, inciso I, da Lei 8.443/1992, em julgar regulares as contas de Adelton Benevenuto; Álvaro Luiz Savio; Amilcar Motta; Antônio da Silva Oliveira Filho; Arlindo Falco Júnior; Carlos Fernando de Souza Leão Andrade; Cibele Goncalves Azevedo Correa; Célia Corrêa; Elvio Lima Gaspar; Ernani Florêncio Duarte; Evandro Ferreira Vasconcelos; Evandro Luiz de Souza; Gennaro Corasio; Joao dos Reis Pimentel; Jorge Gustavo da Costa; José Camilo de Faria; Levy Silva; Luiz César Brandão Maia; Maria da Glória Felgueiras Nicolau; Miriam Mara Miranda; Newton José de Moura; Paulo Sérgio Oliveira Passos; Richard Klien; Simão Cirineu Dias; e Wagner Granja Victer, dando-lhes quitação plena; 
9.5. dar ciência desta deliberação aos responsáveis e à Companhia Docas do Rio de Janeiro.
HISTÓRICO
2.	Trata-se de prestação de contas da Companhia Docas do Estado do Rio de Janeiro (CDRJ) , relativas ao exercício de 2002. 
2.1.	A Controladoria-Geral da União (CGU) concluiu, em seu certificado de auditoria de 31/3/2003, pela regularidade com ressalvas das contas da direção da entidade (peça 5, p. 50-51) . E o então Ministro de Estado dos Transportes tomou conhecimento das conclusões contidas no Relatório e no Certificado de Auditoria em 30/4/2003 (peça 6, p. 8) . 
2.2.	No âmbito deste Tribunal, identificou-se a tramitação de três processos que poderiam afetar o mérito das contas de alguns responsáveis, a destacar (peça 6, p. 12-14) : TC Processo 005.340/2002-1; TC Processo 004.417/2003-2; e TC Processo 014.289/2003-4. Por essa razão, em 18/3/2005, a apreciação deste processo foi sobrestada até a apreciação dos processos (peça 6, p.16) . 
2.3.	Em 25/3/2008, foi levantado o sobrestamento e realizada a audiência de Francisco José Robertson Pinto, Diretor-Presidente da CDRJ, em face de irregularidades verificadas no TC Processo 015.206/2006-0 - prestação de contas da CDRJ, exercício de 2005 (peça 6, p. 17-21) . 
2.4.	A unidade técnica aduziu que os processos sobrestantes já haviam transitado em julgado, restando ao final apenas a apenação de Jorge Miguel Bustamante Monteza, Diretor de Administração e Recursos Humanos, no TC Processo 014.289/2003-4, com a multa do art. 58, inciso II, da Lei 8.443/1992 no valor de R$ 2.000,00, conforme o decidido no Acórdão 387/2006-TCU-Segunda Câmara. 
2.5.	Quanto ao mérito destas contas, a unidade técnica, após analisar as alegações de defesa do ora recorrente, propôs sua rejeição e o julgamento de suas contas como irregulares, além da aplicação da multa do art. 58, inciso I, da Lei 8.443/1992. Para os demais gestores, a unidade instrutora propôs o julgamento das contas como regulares com ressalvas (peça 7, p. 28-50 e peça 8, p. 1-15) .
2.6.	Além disso, a unidade técnica apontou que se deveria aguardar o deslinde das apurações quanto a indícios de prejuízos causados por irregularidade na execução dos seguintes contratos de arrendamento portuário, ambos identificados no TC Processo 015.206/2006-0: i) C-Depjur 100/97; e ii) C-Depjur 86/98. Assim, em 1/12/2010, as contas foram novamente sobrestadas (peça 8, p. 16) . 
2.7.	Levantado o sobrestamento, a unidade técnica concluiu pela impossibilidade de se identificarem os responsáveis solidários após o tempo transcorrido dos fatos, restando analisar as razões de justificativas de Francisco José Robertson Pinto quanto à audiência anteriormente promovida nos presentes autos. Analisadas as razões de justificativa apresentadas, a unidade técnica propôs o julgamento pela irregularidade das contas de Francisco José Robertson Pinto.
2.8.	Embora tenha se posicionado pela irregularidade das contas do responsável, a SeinfraPortoFerrovia anota que teria havido a prescrição da pretensão punitiva do Tribunal, razão pela qual não houve proposta de aplicação de multa ao responsável. 
2.9. 	O MPTCU acompanhou a proposta da unidade instrutora. 
2.10.	Acolhendo os pronunciamentos precedentes, este Tribunal julgou irregulares as contas do ora recorrente, na forma da decisão recorrida. 
ADMISSIBILIDADE
3.	O exame preliminar de admissibilidade à peça 76 - acolhido pelo relator ad quem em despacho à peça 80 - concluiu por conhecer do recurso, suspendendo-se os efeitos do item 9.2 da decisão recorrida. 
MÉRITO
4.	Constitui objeto do recurso examinar as seguintes questões:
a) se a prescrição atinge o próprio julgamento das contas, que devem então ser consideradas iliquidáveis (item 5) ;
b) se a redução da receita operacional bruta com arrendamentos poderia ser utilizada como fundamento para a irregularidade das contas (item 6) ;
c) se as irregularidades apontadas seriam suficientes para macular toda a gestão do ora recorrente à frente da Companhia Docas do Rio de Janeiro no exercício de 2002 (item 7) ;
d) se as decisões do recorrente foram legítimas (item 8) ;
e) se houve a substituição da decisão do gestor pelo entendimento deste Tribunal (item 9) ;
f) se no julgamento das contas de 2001 foram acolhidas as mesmas circunstâncias fático-jurídicas que motivaram a irregularidade das contas de 2002 (item 10) ;
g) se o fato de o recorrente não ter anulado o Contrato C-Depjur 100/97 justifica o julgamento pela irregularidade das contas (item 11) ;
h) se o fato de o recorrente não ter anulado o Contrato C-Depjur 086/98 justifica o julgamento pela irregularidade das contas (item 12) ;
i) se os fundamentos para o acolhimento das razões de justificativa relativas aos Contratos C-Depjur 071/97 e 072/97 deveriam ser utilizados para acolhimento das alegações relativas aos Contratos C-Depjur 100/1997 e C-Depjur 86/1998 (item 13) ;
j) se se justifica a escolha do recorrente pela renegociação dos contratos, em vez da anulação deles (item 14) .
5. 	Prescrição que atinge o julgamento das contas
5.1.  	O recorrente alega que o reconhecimento da prescrição pela decisão recorrida atingiria o próprio julgamento das contas, que deveriam ser consideradas iliquidáveis. Nesse sentido, aduz que:
a) este Tribunal conferiu um efeito limitado ao instituto da prescrição; (peça 75, p. 4) 
b) embora reconhecendo a prescrição da pretensão punitiva, este Tribunal julgou irregulares as contas do ora recorrente; (peça 75, p. 4) 
c) os fatos supostamente irregulares aconteceram há dezoito anos, havendo um abismo temporal entre a ocorrência deles e o julgamento das contas do recorrente; esse lapso temporal inequivocamente fulminou a pretensão do TCU de julgar as contas do recorrente; (peça 75, p. 4) 
d) a solução que se impunha ao Tribunal era reconhecer a impossibilidade de se processar e liquidar as contas, e, por conseguinte, determinar o arquivamento deste processo; ao assim não agir, permitindo o processamento das contas do recorrente com o seu consequente julgamento, a decisão recorrida acabou por mitigar os efeitos da prescrição, incorrendo em grave contradição; (peça 75, p. 5) 
e) a irregularidade das contas, por si, é uma condenação que, por sua vez, vem a ser consequência natural do dever estatal de exigir as contas dos gestores públicos; o fato de a Constituição Federal (artigo 71) e a LOTCU (8.443/1992) imputarem ao Tribunal o dever de julgar as contas dos gestores públicos atrai a natureza sancionatória e, por conseguinte, o instituto da prescrição; (peça 75, p. 5) 
f) o instituto de prescrição da pretensão punitiva alcança não apenas as sanções decorrentes do julgado, mas o próprio processamento das contas, pois o que prescreve é a pretensão do Tribunal de exercer o seu papel de julgador de contas; (peça 75, p. 5) 
g) ao declarar a irregularidade das contas, o Tribunal não levou em consideração dois aspectos que, em conjunto, devem ser considerados para tornar insubsistente o julgamento recorrido: (i) a prescrição implica presunção legal de segurança jurídica e de prejuízo à defesa por transcurso de prazo; (ii) a prescrição torna materialmente impossível o julgamento das contas do recorrente; (peça 75, p. 5-6) 
h) houve o julgamento tardio, intempestivo das contas do recorrente, sem que este tenha dado causa ou com ela concorrido; além da inconveniência jurídica decorrente do agir extemporâneo do Tribunal, o recorrente se vê sem condições materiais ideais para o exercício efetivo do seu direito ao contraditório e à ampla defesa, a serem exercidos nesta fase recursal; x) este prejuízo se fortalece em razão de todos os registros, na época, serem físicos e de muitos dos servidores ativos estarem atualmente aposentados ou terem deixado a CDRJ; (peça 75, p. 6-7) 
i) com o sobrestamento do processo, somente agora - dezoito anos depois - o recorrente passa a conhecer o entendimento desse Tribunal em relação aos atos que praticou em 2002; neste ponto, tem-se que o acórdão recorrido traz uma série de juízos de valor sobre medidas que poderiam ou deveriam ter sido adotadas pelo recorrente à época; (peça 75, p. 7) 
j) trata-se de análise que desconsidera o contexto então vivido, as dificuldades em adotar determinadas soluções, os riscos que elas envolviam; (peça 75, p. 7) 
k) quando esse juízo de valor ocorre dezoito anos após os fatos, mostra-se praticamente impossível levantar elementos adicionais e complementares, bem como reconstituir os fatos e reassumir as dificuldades da época; (peça 75, p. 7) 
l) a opção do TCU pelo julgamento tardio, a partir do sobrestamento do processo por dez anos, subverte o propósito lógico da prescrição, que é o de assegurar a paz social e o devido processo legal, a partir da segurança jurídica e do exercício pleno do contraditório e da ampla defesa; (peça 75, p. 7) 
m) quando o longo período transcorrido desde a prática do ato comprometer o exercício da ampla defesa, o Tribunal entende que devem ser consideradas iliquidáveis as contas, com o consequente arquivamento dos autos (Acórdão 11936/2020-TCU-Segunda Câmara, relator: Augusto Nardes) ; (peça 75, p. 7-8) 
n) não se afigura razoável exigir, mais de doze anos após a apresentação de defesa e quase vinte anos dos fatos analisados, que o recorrente, exonerado em 2003, relembre de fatos ocorridos em 2002, possua documentação daquela época e obtenha novos elementos capazes de enfrentar e rechaçar os apontamentos realizados pelas duas instruções e pela decisão recorrida, todas posteriores a sua notificação; (peça 75, p. 8) 
o) não há mais condições materiais, efetivas para que o recorrente venha a contrapor os argumentos suscitados pela instrução técnica e acolhidos pela decisão condenatória, exercendo plenamente o contraditório e a ampla defesa em segundo grau; (peça 75, p. 8-9) 
p) embora o Tribunal tenha reconhecido a ocorrência de prescrição, prosseguiu com o processamento das contas ao invés de trancá-las e de determinar o arquivamento do processo; em verdade, o TCU limitou os efeitos prescricionais ao afastamento da aplicação de multa, como se esta fosse a única punição decorrente do exercício da sua pretensão punitiva; (peça 75, p. 9) 
q) sendo a prescrição da pretensão punitiva presunção legal de segurança jurídica e de prejuízo à ampla defesa, deve ser reformada a decisão pela irregularidade das contas, julgando-as iliquidáveis; (peça 75, p. 9) 
r) o julgamento das contas como irregulares também implica evidente prejuízo ao recorrente, não sendo razoável nem condizente com a legislação (LOTCU, artigos 20 e 21) , que este seja prejudicado por mora do TCU, isto é, por fatos alheios à sua vontade; (peça 75, p. 9) 
s) o Superior Tribunal de Justiça posicionou-se no sentido de que não só a ação punitiva, mas a atuação administrativa do TCU, como um todo, deve encontrar limites temporais (STJ, REsp 1.480.350/RS 2014/0142962-8, relator: Benedito Gonçalves, julgamento: 5/4/2016, 1ª Turma, DJe 12/4/2016) ; (peça 75, p. 9-11) 
t) a prescrição não pode ser parcialmente utilizada para permitir a reprovação das contas, em benefício da inércia e sem respeito ao contraditório e a ampla defesa; a reprovação das contas repercute diretamente no patrimônio jurídico moral do gestor atingido e é uma condenação; o recorrente ficará cadastrado como administrador censurado pelo TCU e isso interfere diretamente em seus aspectos pessoais, sociais e profissionais, ainda que a multa não tenha sido aplicada; (peça 75, p. 12-13) 
u) o julgado transcrito aponta, o Supremo Tribunal Federal (HC 115.098/RJ, relator: Luiz Fux, julgamento: 7/5/2013, DJe 3/6/2016) entende que, em casos como o presente, uma vez prescrita a pretensão punitiva, o estado não pode levar a sua pretensão adiante; (peça 75, p. 13) 
v) o próprio reconhecimento da prescrição pelo TCU na decisão recorrida deveria pôr fim ao processo, levando ao seu arquivamento, e não ao processamento e julgamento das contas do recorrente; (peça 75, p. 13) 
w) desse modo, sendo inviável a continuidade do processo, a condenação do recorrente, a partir do reconhecimento das suas contas irregulares, torna-se medida ainda mais incoerente e desacertada, exatamente em razão do esvaziamento das irregularidades inicialmente levantadas com a ocorrência da prescrição; (peça 75, p. 14) 
x) diante do exposto, é inegável que o reconhecimento da prescrição da pretensão punitiva não pode ser limitado à não aplicação de multa, devendo ser acolhido em seu efeito pleno, retroagindo de modo a alcançar o processamento e o consequente julgamento das contas. (peça 75, p. 14) 
Análise
5.2.	Inicialmente, quanto à alegação de que o longo decurso de tempo tornaria materialmente impossível a defesa, tem-se que, embora a decisão recorrida tenha sido prolatada em 2020, o ora recorrente foi notificado em 15/4/2008 (peça 6, p. 24) e entregou suas razões de justificativa em 21/10/2008 (peça 37) , havendo, portanto, condições de o responsável se defender das imputações que lhe foram feitas.  
5.3.	Além disso, tendo em vista que a decisão recorrida apenas julgou irregulares as contas do recorrente, sem aplicar-lhe multa ou imputar-lhe débito, o tema da prescrição no caso vertente restringe-se à discussão sobre se ela atinge o próprio direito de este Tribunal julgar as contas do responsável, uma vez reconhecida a ocorrência da prescrição. 
*
5.5.	No exame da prescrição, a Serur tem adotado os entendimentos detalhados na peça 85, que contém estudo e pronunciamentos anteriores da secretaria sobre o tema. 
5.6.	No exame da prescrição, este Tribunal tem tradicionalmente aplicado os critérios definidos no Acórdão 1441/2016-TCU-Plenário, incidente de uniformização de jurisprudência, que orienta pela aplicação do prazo decenal previsto no artigo 205 do Código Civil, contado a partir da data da ocorrência do fato e interrompido pelo ato que ordenar a citação, a audiência ou a oitiva da parte. 
5.7.	No caso vertente, tanto no relatório que acompanha a decisão recorrida, quanto no voto condutor da decisão houve o reconhecimento da prescrição da pretensão punitiva, por razões distintas. 
5.8. 	O voto condutor da decisão recorrida registra que ao caso vertente "aplica-se a regra geral de prescrição indicada no art. 205 do Código Civil de 2002, ou seja, de dez anos contados a partir da data em que o novo Código entrou vigor, 11/1/2003, sendo que o ato que ordenar a citação, a audiência ou a oitiva interrompe a prescrição". Assim, "como o ato que ordenou a audiência do responsável no presente processo ocorreu em 25/3/2008, houve o transcurso do prazo prescricional de dez anos, estando, portanto, prescrita a pretensão punitiva do Tribunal" (peça 63, p. 3, itens 24-25) . Portanto, nos termos do voto condutor da decisão, ocorreu a prescrição decenal previsto no Código Civil, segundo os critérios do Acórdão 1441/2016.
* 
5.9.	Não obstante o entendimento deste Tribunal consolidado no Acórdão 1441/2016-TCU-Plenário, o Supremo Tribunal Federal, ao julgar o RE 636.886 (tema 899 da repercussão geral) , em 20/04/2020, fixou a tese de que "é prescritível a pretensão de ressarcimento ao erário fundada em decisão de Tribunal de Contas", passando a adotar deste então para a análise da prescrição o prazo quinquenal e as causas interruptivas da Lei 9.873/1999.
5.10.	A Lei 9.873/1999, artigo 1º, traz previsão expressa a respeito do início do prazo, que deve ser contado "da data da prática do ato". 
5.11.	Uma vez que as contas se referem ao exercício de 2002, adota-se como termo inicial para a contagem da prescrição o dia 31/12/2002.
5.12.	No regime da Lei 9.873/1999, a prescrição se interrompe "por qualquer ato inequívoco, que importe apuração do fato" (artigo 2º, inciso II) . 
5.13.	Nesse sentido, observa-se que o certificado de auditoria emitido pelo Controle Interno em 31/3/2003 (peça 5, p. 50-51) era pela regularidade com ressalvas das contas, sendo que entre as ressalvas não constavam as irregularidades que motivaram o julgamento pela irregularidade das contas por este Tribunal.  
5.14.	Também se observa que o processo foi sobrestado em 18/3/2005 (peça 6, p.16) devido à tramitação de processos neste Tribunal (TCs Processo 014.289/2003-4, Processo 004.417/2003-2 e Processo 005.340/2002-1) , os quais ao final não tiveram qualquer reflexo na gestão em análise (cf. voto condutor, peça 63, p. 4, item 33) . 
5.15.	Na verdade, as irregularidades que motivaram a irregularidade das contas do responsável somente foram identificadas quando da análise das contas da CDRJ relativas ao exercício de 2005 (TC Processo 015.206/2006-0) , conforme anotado pela unidade técnica (relatório, peça 64, p. 2) : 
7. Nesse ínterim, no TC Processo 015.206/2006-0, prestação de contas da CDRJ de 2005, o Ministro Augusto Nardes, mediante despacho de 17/8/2007 (peça 20, p. 44, do TC Processo 015.206/2006-0) , autorizou a Secex/RJ a promover as audiências, notificações e cientificações propostas nos itens 7.1 a 7.3 da instrução preliminar daquela prestação de contas (peça 20, p. 32-33, do TC Processo 015.206/2006-0) , com os ajustes sugeridos pelo Ministério Público junto ao TCU (peça 20, p. 39-43, do TC Processo 015.206/2006-0) . 
8. Na instrução de 12/9/2007 (peça 6, p. 17-18) destas contas, em observância ao mencionado despacho do Ministro Relator da prestação de contas de 2005 da CDRJ, propôs-se a audiência de Francisco José Robertson Pinto, Diretor-Presidente da CDRJ, no exercício de 2002, para que apresentasse, no prazo de quinze dias, razões de justificativa referentes às ocorrências indicadas à peça 6, p. 17-18, as quais haviam sido inicialmente levantadas na prestação de contas da CDRJ de 2005 (peça 20, p. 32, 33, 44 e 39 a 43 do TC Processo 015.206/2006-0) . 
9. A Diretora e o Secretário da Secex/RJ, mediante despachos, respectivamente, de 7/2/2008 e de 14/3/2008 (peça 6, p. 19-20) , concordaram com a referida proposta. 
10. O Ministro Relator Valmir Campelo, por meio de despacho de 25/3/2008, determinou a realização da audiência proposta (peça 6, p. 21) .
5.16.	Assim, observa-se que, embora o despacho que determinou a audiência do recorrente nestes autos seja datado de 25/3/2008, elas foram identificadas e em relação a elas foi proposto audiência ainda no exercício de 2007, o que se caracteriza como inequívoco ato de apuração dos fatos, para efeito de interromper a prescrição quinquenal (artigo 2º, inciso II, Lei 9.873/1999) . 
5.17.	O responsável encaminhou suas razões de justificativa em 21/10/2008 (peça 37, p. 2) , que receberam parecer desfavorável deste Tribunal em 23/8/2010 (peça 8, p. 15) .
5.18.	O processo foi novamente sobrestado em 1/12/2010 (peça 8, p. 16) , sobrestamento que somente foi levantado quando da prolação da decisão recorrida, em 27/10/2020 (item 9.1 da decisão recorrida) .
5.19.	Uma vez que o julgamento do processo somente se deu em 27/10/2020, com a prolação do acórdão condenatório ora recorrido, conclui-se que ocorreu a prescrição pelo regime da Lei 9.873/1999.
*
5.20.	Quanto à repercussão da prescrição sobre o julgamento das contas, há entendimento neste Tribunal no sentido de que "o reconhecimento da prescrição da pretensão punitiva do TCU atinge apenas as sanções previstas na Lei 8.443/1992, não constituindo impedimento para que as contas sejam julgadas irregulares" (Acórdão 676/2018-TCU-Plenário, relator: Benjamin Zymler; Acórdão 1644/2019-TCU-Primeira Câmara, relator: Benjamin Zymler; Acórdão 899/2021-TCU-Plenário, relator: Augusto Nardes) . A decisão recorrida seguiu essa orientação, porquanto, embora o voto condutor tenha reconhecido a prescrição da pretensão punitiva, julgou as contas irregulares. 
5.21.	Acrescente-se que, embora a decisão recorrida tenha sido prolatada em 2020, o ora recorrente, conforme já aduzido, foi notificado em 15/4/2008 (peça 6, p. 24) e entregou suas razões de justificativa em 21/10/2008 (peça 37) . Ora, se a prescrição tivesse incidido antes da notificação do ora recorrente, forçoso seria concluir pela impossibilidade de julgamento pela irregularidade das contas.  Contudo, no caso vertente, o contraditório se deu antes da ocorrência da prescrição decenal, não havendo assim óbice ao julgamento pela irregularidade de suas contas. 
5.22.	Ante todo o exposto, conclui-se pela ocorrência da prescrição da pretensão punitiva e ressarcitória, mas pela possibilidade de as contas serem julgadas irregulares, tendo em vista que o contraditório se deu anteriormente à incidência da prescrição. 
6. 	Redução da receita operacional bruta com arrendamentos
6.1.  	O recorrente alega que foi considerada como fundamento para a irregularidade das contas a redução da receita operacional bruta com arrendamentos, o que não poderia ser atribuídos a ele. Nesse sentido, aduz que:
a) houve tentativa de atribuir a redução da Receita Operacional Bruta com Arrendamentos a uma suposta atuação direta do gestor, de modo a justificar a proposta pelo julgamento de suas contas como irregulares (relatório, peça 64, p. 18, itens 87-88) ; (peça 75, p. 14) 
b) todavia, a análise da redução na Receita, supostamente causada pelo gestor, foi feita de forma descontextualizada e levando em consideração curto intervalo de tempo que, em sua totalidade, o recorrente foi diretor-presidente da CDRJ; (peça 75, p. 15) 
c) o recorrente foi diretor-presidente da CDRJ durante três anos e quase quatro meses; todo o seu tempo na CDRJ foi dedicado a resolver problemas que não foram criados por ele e para os quais não contribuiu, não se omitindo ou tomando decisões temerárias que os agravassem; (peça 75, p. 16) 
d) não se deve concluir que a diferença observada entre as receitas operacionais do exercício de 2002 e os anteriores foi consequência de uma má gestão, quando se está diante da ausência de informações técnicas completas, discriminando quais parcelas teriam composto o valor final de cada ano; (peça 75, p. 17) 
e) por outro lado, a própria amostragem impede que qualquer discrepância de valores seja constatada como resultado de supostos atos irregulares, já que, ao longo da decisão recorrida, são alegadas irregularidades desde que assumiu o cargo, conferindo a impressão de que o recorrente foi julgado não pelo que realizou no exercício de 2002, mas pelo conjunto da sua gestão (1999/2003) , o que revela mais um defeito do julgado ora questionado; (peça 75, p. 17) 
f) ressalte-se os graves problemas financeiros e a forte crise de liquidez, decorrentes do passivo gerado na década de 80 e no início dos anos 90, enfrentados pela CDRJ e pelo recorrente; não se pode atribuir a ele a responsabilidade pelo agravamento da situação financeira na época, em razão de pendências de julgamento desde a década de 80, que não poderiam ser contornadas; (peça 75, p. 17) 
g) como fundamento quase que aleatório a embasar a suposta irregularidade das contas de 2002, a instrução técnica se refere à receita operacional com arrendamentos do ano 2000, que aparece nas demonstrações financeiras do exercício de 2001; o TCU estabelece um link entre uma linha da DRE de 2001, referente ao exercício de 2000, com o resultado do exercício de 2002, sendo certo que o próprio TCU aprovou as contas de 2000 e 2001. (peça 75, p. 38) 
Análise
6.2.	O recorrente faz expressa referência à seguinte manifestação da unidade técnica (relatório, peça 64, p. 18) :
86. Conforme informado na instrução com proposta de mérito do TC Processo 011.464/2002-4, em 2001, a Receita Operacional Bruta com Arrendamentos foi de R$ 20.840.000,00, montante 77,3% inferior à Receita Operacional Bruta com Arrendamentos em 2000, de R$ 91.869.000,00, o que, juntamente com outros fatores, contribuiu para o prejuízo de R$ 154.831.000,00 no exercício de 2001, déficit 223,1% maior que o prejuízo de R$ 47.918.000,00 ocorrido em 2000, conforme dados da Demonstração do Resultado do Exercício de 2001 (peça 2, p. 5, do TC Processo 011.464/2002-4) . 
87. De acordo com a Demonstração do Resultado do Exercício de 2002 (peça 2, p. 1) , a Receita Operacional Bruta com Arrendamentos em 2002 foi de R$ 20.525.000,00, montante 1,5% inferior à mesma receita em 2001 (R$ 20.840.000,00) e 77,7% inferior ao mesmo tipo de Receita em 2000 (R$ 91.869.000,00) (peça 2, p. 5, do TC Processo 011.464/2002-4) , ou seja, a omissão do responsável em 2001 e no exercício de 2002, ora examinado, comprometeu significativamente a situação financeira da empresa, que, no exercício de 2002, apresentou prejuízo de R$ 231.024.000,00, déficit 49,2% maior que o registrado em 2001 (prejuízo de R$ 154.831.000,00) e déficit 382% maior que o registrado em 2000 (R$ 47.918.000,00) (peça 2, p. 5, do TC Processo 011.464/2002-4) . 
88. Considera-se que esse fato, conjuntamente com outra irregularidade objeto de audiência avaliada em seguida, justifique proposta de julgar irregulares as contas de Francisco José Robertson Pinto, Diretor-Presidente da CDRJ em 2002, conforme consolidado na Proposta de encaminhamento desta instrução.
6.3.	O mencionado TC Processo 011.464/2002-4 refere-se às contas da CDRJ relativas ao exercício de 2001 e as considerações acima visavam reforçar a proposta de julgamento pela irregularidade das contas. Entretanto, a rigor, a redução da receita operacional bruta entre os anos de 2000 e 2002 não poderia servir de fundamento para a irregularidade das contas porque não constituiu objeto da audiência promovida (peça 6, p. 24-25) , carecendo portanto de contraditório. 
6.4.	A despeito dessa imprecisão técnica, as irregularidades objeto da audiência que não foram elididas ou justificadas pelo ora recorrente sustentaram o julgamento pela irregularidade das contas.
6.5. 	Ante o exposto, deve-se acolher a alegação, a fim de desconsiderar a redução da receita operacional bruta entre os anos de 2000 e 2002 como fundamento para a irregularidade das contas. 
7. 	Constatações insuficientes para macular toda a gestão
7.1.  	O recorrente alega que as constatações seriam insuficientes para macular toda a sua gestão. Nesse sentido, aduz que:
a) destaque-se que apenas dois contratos, já eivados dos supostos vícios anteriormente à gestão do recorrente, foram suficientes para que se considerasse maculada sua atuação como um todo; (peça 75, p. 17) 
b) trata-se de conclusão desproporcional, não apenas em razão do reduzido número de contratos com atuação supostamente indevida, mas também por ter sido comprovada a postura ativa do gestor em busca do saneamento dos problemas, sem, contudo, obter êxito por entrave das arrendatárias; (peça 75, p. 17) 
c) não é razoável desconsiderar que a CDRJ tinha problemas em diversos outros contratos mais importantes do que estes que provocaram a reprovação das contas de 2002 do recorrente. (peça 75, p. 19) 
Análise
7.2.	Assiste razão ao recorrente. De fato, "em processo de contas ordinárias, deve-se avaliar toda a gestão, de modo que os atos reputados irregulares em processo de fiscalização sejam mensurados frente à totalidade dos atos praticados no exercício, objetivando com isso a formulação de juízo sobre a regularidade ou irregularidade da gestão" (Acórdão 1281/2018-TCU-Plenário, relator: Vital do Rêgo) . Assim, "para o julgamento pela irregularidade de contas ordinárias, as falhas ocorridas devem ser avaliadas quanto ao seu impacto na integralidade da gestão dos responsáveis, considerando a magnitude dos valores envolvidos frente à totalidade dos recursos geridos, a existência ou não de débito, de reincidência e de má-fé dos responsáveis" (Acórdão 2987/2012-TCU-Primeira Câmara, relator: Ana Arraes; Acórdão 454/2017-TCU-Plenário, relator: Vital do Rêgo) . Sob esse prisma, além de os dois contratos apontados como maculadores da gestão representarem parte ínfima da totalidade da gestão do recorrente, não se observa débito, má-fé ou reincidência.
7.3.	Ademais, conforme lembrado no próprio voto condutor da decisão recorrida (peça 63, p. 4, item 35) , o artigo 250, § 5º, do Regimento Interno/TCU estabelece que "a aplicação de multa em processo de fiscalização não implicará prejulgamento das contas ordinárias da unidade jurisdicionada, devendo o fato ser considerado no contexto dos demais atos de gestão do período envolvido". 
7.4.	Desse modo, ainda que se sustente eventual atuação indevida do recorrente na gestão dos referidos contratos, isso não seria isso suficiente para macular toda a sua gestão ao longo de 2002. 
7.5.	Ante o exposto, deve-se acolher a alegação. 
8. 	Legitimidade das decisões
8.1.  	O recorrente alega que suas decisões foram legítimas e não justificariam a irregularidade das contas. Nesse sentido, aduz que:
a) os esforços do recorrente, as suas iniciativas para buscar um acordo com a Triunfo Operadora Portuária Ltda., apesar de não ter logrado êxito, foram reconhecidos e considerados suficientes para eximi-lo de responder pela suposta irregularidade dos Contratos C-DEPJUR 71/1997 e 72/1997; em seu voto, o ministro relator chega a apontar que, em tese, tais circunstâncias poderiam ser consideradas como atenuantes; por outro lado, esforços similares, porém igualmente não exitosos, foram empreendidos pelo recorrente na busca de soluções para os Contratos C-DEPJUR 100/97 e 86/98, mas considerados insuficientes para eximi-lo de responder pelas supostas irregularidades; (peça 75, p. 18) 
b) segundo a jurisprudência deste Tribunal, os aspectos que justificam a não aplicação de penalidade devem igualmente ser considerados no exame da gestão do responsável, afastando o julgamento pela irregularidade das contas (Acórdão 6261/2016-TCU-Plenário, relator: Vital do Rêgo) ; (peça 75, p. 18) 
c) o recorrente foi condenado por suposta omissão, quando há provas da atuação efetiva para solucionar o problema, com a contratação de especialistas, a existência de notificações e reuniões para a equalização do problema; (peça 75, p. 19) 
d) o julgado anuncia que o recorrente não anulou os contratos C-DEPJUR 100/97 e 86/98, como se a adoção de tal medida fosse algo trivial e não envolvesse a eternização de disputas jurídicas, a possibilidade de criação de passivos enormes à CDRJ e a dúvida sincera sobre a possibilidade de a companhia fazer uso do instituto da autotutela, típico poder de império estatal, por ser privada, constituída sob a forma de sociedade anônima, para atuar no mercado e gerar lucro; todos esses aspectos deixaram de ser considerados pela instrução técnica e, por conseguinte, escaparam aos julgadores; (peça 75, p. 19) 
e) não se trata de práticas ilícitas perpetradas pelo recorrente, mas do entendimento deste Tribunal de que o gestor deveria ter adotado determinados atos, em detrimento dos que efetivamente adotou, sem uma análise contextualizada dos riscos práticos e legais da decisão de buscar a anulação de tais contratos; trata-se de um tipo de análise que é vedada pelos artigos 20 e 22 da Lei de Introdução às normas do Direito Brasileiro (LINDB) ; (peça 75, p. 19) 
f) a decisão recorrida, quase vinte anos depois, substituiu as escolhas do gestor, afastando as que foram legitimamente tomadas por ele a partir de aconselhamentos técnicos e jurídicos; tal postura judicante é vedada pela legislação e se afasta da jurisprudência do Tribunal, que somente entende cabível a avaliação do mérito administrativo das decisões nos casos em que a escolha do gestor se mostre nitidamente despida da razoabilidade, em descompasso com a economicidade, evidenciando erro grosseiro de sua conduta (cf. Acórdão 2896/2020-TCU-Plenário, relator Walton Rodrigues) ; (peça 75, p. 19) 
g) no caso presente, não há nada que evidencie conduta imprópria ou sugira descompasso das decisões do ora recorrente com o princípio da economicidade; houve sempre embasamento técnico e jurídico precedendo as decisões tomadas, além de bom senso e prudência, que buscaram a resolução de menor prejuízo à CDRJ, que se encontrava em permanente estado de pré-insolvência decorrente, inclusive, de ações judiciais morosas. (peça 75, p. 20) 
Análise
8.2.	Assiste razão ao recorrente ao aduzir que, apesar de ser um caso similar ao dos Contratos C-Depjur 100/1997 e C-Depjur 86/1998, os esforços despendidos na condução dos Contratos C-Depjur 71/1997 e C-Depjur 72/1997 foram suficientes para não repercutir negativamente nas contas de 2002 (questão retomada no item 13 à frente) . 
8.3.	De fato, segundo o voto condutor da decisão recorrida, "no que tange à conduta de não ter procedido à rescisão unilateral prevista no art. 58, inciso II, da Lei 8.666/93 ou judicial dos Contratos C-DEPJUR 071/97 e 072/97, formalizados com a empresa Triunfo Operadora Portuária Ltda., ante a inadimplência contumaz da contratada, o que gerou a ocorrência de prejuízos financeiros à CDRJ" (peça 63, p. 11, item 87) , tanto a Secex/RJ quanto a SeinfraPortoFerrovia entenderam que "a rescisão contratual poderia não ser a melhor opção, tendo em vista que o ponto principal de divergência entre a CDRJ e a Triunfo teria derivado do fato de que aquela não teria efetuado os necessários investimentos em obras de dragagem, serviços que estariam previstos no contrato, sendo, portanto, de sua responsabilidade" (peça 63, p. 12, item 90) . Além disso, "desde o exercício de 2001, a disputa encontrava-se judicializada, o que poderia indicar, à época, a não conveniência de se rescindir o contrato durante essa lide", e durante o exercício de 2002 "o responsável teria promovido várias reuniões com a Triunfo Operadora Portuária Ltda. para solucionar a questão, porém sem lograr êxito" (peça 63, p. 12-13, itens 87, 90-92) .
8.4.	Também assiste razão ao recorrente quando aduz que, não obstante sua suposta omissão em não anular os contratos, há elementos nos autos que indicam sua atuação no sentido de solucionar os problemas identificados na execução dos Contratos C-Depjur 100/1997 e C-Depjur 86/1998. Ademais, este Tribunal entende que "o risco de prejuízos para a Administração pode excepcionalmente justificar a convalidação de atos irregulares ocorridos na licitação, a exemplo de dispensa indevida de licitação, e a continuidade da execução do contrato, em razão da prevalência do interesse público" (Acórdão 1473/2019-TCU-Plenário, relator: Raimundo Carreiro - no mesmo sentido: Acórdão 3361/2015-TCU-Plenário, relator: Weder de Oliveira; Acórdão 2789/2013-TCU-Plenário | Relator: Benjamin Zymler) . 
8.5.	Assiste igualmente razão ao recorrente ao aduzir que a decisão recorrida tratou a anulação dos Contratos C-Depjur 100/1997 e C-Depjur 86/1998 como se "fosse algo trivial e não envolvesse a eternização de disputas jurídicas, a possibilidade de criação de passivos enormes à CDRJ e a dúvida sincera sobre a possibilidade de a companhia fazer uso do instituto da autotutela, típico poder de império estatal, por ser privada, constituída sob a forma de sociedade anônima, para atuar no mercado e gerar lucro" (peça 75, p. 19) . 
8.6.	Tal como alegado, não se tratou da prática de ato ilegal ou antieconômico, mas de uma tomada de decisão legítima que não obteve êxito. Conforme se verá nos itens 11 e 12 à frente, em ambos os contratos havia linhas de ação alternativas e igualmente legítimas, sendo que o julgamento das contas pela irregularidade decorreu do fato de que, em ambos os casos, o gestor não optou pela rescisão unilateral dos contratos, mas pela tentativa de renegociação, a qual acabou frustrada. 
8.7.	Por fim, assiste razão ao recorrente ao aduzir que, "a decisão recorrida, quase vinte anos depois, substituiu as escolhas do gestor, afastando as que foram legitimamente tomadas por ele a partir de aconselhamentos técnicos e jurídico" e que somente é "cabível a avaliação do mérito administrativo das decisões nos casos em que a escolha do gestor se mostre nitidamente despida da razoabilidade, em descompasso com a economicidade, evidenciando erro grosseiro de sua conduta". 
8.8.	De fato, este Tribunal já reconheceu que "é cabível ao TCU adentrar o mérito administrativo, nos casos em que a decisão adotada pelo gestor se mostrar nitidamente em descompasso com o princípio da economicidade, tendo em vista as demais opções legais que estiverem ao seu alcance" (Acórdão 1195/2008-TCU-Primeira Câmara, relator: Augusto Nardes; Acórdão 2896/2020-TCU-Plenário, relator Walton Rodrigues) . A contrario sensu, não caberia a este Tribunal adentrar o mérito administrativo nos casos em que a opção adotada não estiver em descompasso com os princípios da economicidade e da legalidade, nem for contrário do interesse público. 
8.9.	Ante o exposto, deve-se acolher a alegação. 
9. 	Substituição da decisão do gestor
9.1.  	O recorrente alega que houve a substituição da escolha do gestor público pelo entendimento posterior deste Tribunal. Nesse sentido, aduz que:
a) essa intervenção imprópria do Tribunal se agrava pelo fato de as escolhas do recorrente terem sido praticadas no comando de uma sociedade anônima; doutrina e jurisprudência vêm se posicionando em favor das escolhas gerenciais e contrariamente à sua substituição pela vontade do órgão controlador, seja administrativo ou judicial; (peça 75, p. 20) 
b) em obra específica e atual sobre o tema, Pedro Brigagão destaca que a business judgment rule tem como "principal pilar [a] proteção da discricionariedade dos administradores de companhias", sendo que "toda e qualquer decisão tomada dentro da discricionariedade conferida aos administradores, seja direcionada ao âmbito interno da companhia, seja direcionada ao seu âmbito externo, deve ser considerada negocial e, consequentemente, analisada conforme os preceitos da business judgment rule"; (peça 75, p. 21) 
c) à semelhança do que ocorre nos Estados Unidos, os julgadores brasileiros não podem se imiscuir no mérito das decisões empresariais, tomadas pelos administradores no âmbito de sua discricionariedade; nesse sentido é o entendimento do Superior Tribunal de Justiça, da Comissão de Valores Mobiliários e da doutrina pátria: (peça 75, p. 21-22) 
"Não cabe ao Judiciário apreciar o mérito dos atos administrativos, isto é, questão acerca de 'critérios variáveis que se contêm na apreciação subjetiva dos administradores, a quem cabe decidir acerca da conveniência e oportunidade do ato'." (STJ, REsp nº 1.377.908/RJ, Rel. Min. Luis Felipe Salomão, 4ª T., j. 21.05.2013) 
"o princípio que deve nortear o julgador em todas as ações [que] versem sobre administração de sociedades, é o da intervenção mínima. Quanto à sociedade, decidem seus sócios. O destino do empreendimento a eles pertence. São eles que decidem o montante do capital social, os investimentos a serem feitos na consecução dos fins sociais, o objeto da sociedade e a forma de sua administração. Essa regra vale para quaisquer tipos societários, desde as sociedades não personificadas, até as sociedades por ações." (STJ, MC nº 14.561/BA, Rel. Min. Nancy Andrighi, 3ª T., j. 16.09.2008) 
"o art. 158 da lei exime o administrador de responsabilidade por 'ato regular de gestão' e o colegiado da CVM, seguindo a business judgment rule norte-americana, evita o reexame das decisões negociais da administração." (CVM, PAS nº 08/2005, Rel. Dir. Eli Loria, j. 12.12.2007, trecho do voto do Dir. Marcos Barbosa Pinto) 
"A autoridade judiciária, arbitral ou administrativa (CVM) não pode reexaminar o mérito das decisões adotadas pelo acionista controlador e pelos seus administradores na condução dos negócios sociais. Trata-se da regra da autonomia da decisão empresarial (business judgment rule) . (...) Assim, as razões negociais legítimas e racionais tomadas pelo controlador na condução da política da companhia (sound business judgment) não podem ser objeto de juízo de valor, questionadas, reformadas, alteradas, suprimidas ou acrescentadas pelos entes judicantes, judiciais, arbitrais, ou administrativos (CVM) ." (CARVALHOSA, Modesto. Comentários à Lei de Sociedades Anônimas, v. 2, 5. ed. São Paulo: Saraiva, 2011, pp. 626-627) 
d) destaque-se, ademais, recente precedente do Superior Tribunal de Justiça, em que aborda expressamente o princípio da autonomia da decisão empresarial e a impossibilidade de o julgador se intrometer no seu mérito: "De acordo com a autonomia da decisão empresarial, não compete ao Poder Judiciário adentrar o mérito das decisões tomadas pelo acionista controlador na condução dos negócios sociais, ressalvada a hipótese de abuso do poder de controle, não verificada na espécie" (STJ, REsp nº 1.337.265/SP, Rel. Min. Ricardo Villas Bôas Cueva, 3ª Turma, j. 27.11.2018) ; (peça 75, p. 22) 
e) em seu voto, o ministro Ricardo Villas Bôas Cueva destacou a irrelevância, para fins de responsabilização civil, de estratégias ou decisões empresariais tomadas pelos administradores, a quem "é dado avaliar a conveniência de sua prática"; (peça 75, p. 23) 
f) segundo a regra da autonomia da decisão empresarial (business judgment rule) , os administradores terão cumprido os seus deveres se (i) obraram de boa-fé; (ii) agiram no interesse da companhia; (iii) se informaram adequadamente sobre o negócio realizado; e (iv) atuaram de forma desinteressada e independente; tudo isso foi realizado de modo inconteste pelo recorrente; (peça 75, p. 24) 
g) os artigos 5º e 16 da Lei 13.303/2016 determinam que as companhias mistas encontram-se sujeitas ao regime da Lei 6.404/1976 e que seus administradores estão submetidos às normas previstas na mesma Lei das Sociedades Anônimas, razão pela qual a análise de contas feita pelo TCU deve conformar-se e harmonizar-se com as regras e princípios nela insculpidos, sendo portanto imperativa a proteção do business judgment rule para os atos de gestão; este sistema está expressamente consagrado no § 6º do artigo 159 da Lei 6.404/1976 (Lei das S/A) ; (peça 75, p. 24) 
h) cabe registrar que as contas referentes ao exercício social encerrado em 31/12/2002 foram aprovadas sem qualquer ressalva na assembleia geral ordinária e extraordinária (AGOE) de 17/4/2004, quando o recorrente não mais ostentava a condição de Diretor-Presidente da CDRJ, com parecer favorável do Conselho Fiscal da companhia e, ainda, dos auditores independentes. (peça 75, p. 24) 
Análise
9.2.	Reitere-se que o julgamento pela irregularidade das contas foi motivada pelo entendimento deste Tribunal de que o gestor deveria ter anulado os Contratos C-Depjur 100/1997 e C-Depjur 86/1998, em vez de tentar renegociá-los. No entanto, a escolha do gestor, à época, era inteiramente legítima, além de não ser ilegal, antieconômica, nem contrária ao interesse público. 
9.3.	Nesse sentido, assiste razão ao recorrente nas suas considerações acima, no sentido de que não caberia a este Tribunal substituir a escolha do gestor. 
9.4.	A este respeito, conforme lembrado pelo ministro Benjamin Zymler no voto condutor do Acórdão 723/2018-TCU-Plenário:
33. O Ministro Bruno Dantas, em recente artigo publicado no Jornal "O Globo (em 8/1/2018) , denominado "O risco de infantilizar a gestão pública", conseguiu, com o brilhantismo que lhe é peculiar, bem sintetizar a questão, in verbis:
" (...) O controle de legalidade possui contornos bem definidos, já o de eficiência é menos preciso e mais subjetivo. Exatamente por isso a hipertrofia e o voluntarismo devem ser repelidos nos órgãos de controle, pois não possuem legitimação democrática para formular políticas públicas. O controlador da administração gerencial deve agir com autocontenção e noção de consequencialismo. 
Richard Posner caracteriza o consequencialismo pela necessidade de se observar os impactos econômicos das decisões estatais, tendo em vista que a maximização de riqueza incrementa o bem-estar das pessoas, e esse é o objetivo de qualquer nação. É comum decisões bem-intencionadas causarem resultados desastrosos. Segundo Posner, decisões assim são intrinsecamente erradas.
Se, do ponto de vista administrativo, uma política pública que consome dezenas ou centenas de bilhões de reais do orçamento e não resulta em benefícios para a população é tão condenável quanto uma licitação fraudada ou um contrato superfaturado, que ferramentas órgãos de controle têm para medir e controlar a eficiência dessa ação de governo?
O TCU tem se esmerado em realizar auditorias operacionais que identificam fragilidades, riscos e oportunidades de aperfeiçoamento na gestão governamental. Justamente por navegar nos mares da eficiência, e não no controle estrito da legalidade, é preciso resistir à tentação de substituir o gestor público nas escolhas que cabem ao Poder Executivo, e é essa a autocontenção que defendo.
É comum que especialistas - como são os auditores - tenham concepções e fórmulas até mais inteligentes para os problemas identificados, mas o controle de eficiência deve mirar processos de tomada de decisão e a razoabilidade dos critérios adotados, sem pretensões quixotescas ou salvacionistas.
A hipertrofia do controle gera a infantilização da gestão pública. Agências reguladoras e gestores públicos em geral têm evitado tomar decisões inovadoras por receio de terem atos questionados. Ou pior: deixam de decidir questões simples à espera de aval prévio do TCU. Para remediar isso, é preciso introduzir uma dose de consequencialismo. (...) ". (g.n.) 
9.5.	E no voto condutor do Acórdão 2195/2018-TCU-Plenário, o ministro Bruno Dantas voltou à carga: 
261. Tenho ouvido e debatido muito sobre as consequências da hipertrofia do controle e a possível infantilização da gestão pública. Agências reguladoras e administradores públicos em geral têm evitado tomar decisões inovadoras por receio de terem seus atos questionados. Ou pior: deixam de decidir questões simples à espera de aval prévio que lhes conforte. 
262. Uma das formas de remediar essa questão é exercitar os mecanismos de deferência e autocontenção e dosar o consequencialismo na nossa atuação. Deferência às escolhas públicas feitas pelas instituições legitimadas e consequencialismo para que sejam mais bem considerados, com base em evidências, as implicações de nossas decisões. Nesse último caso, trata-se de adotar perspectiva "interessada nos fatos e também bem informada sobre a operação, propriedades e prováveis efeitos de cursos alternativos de ação" (POSNER, Richard. Overcoming law) .
263. Dosar o consequencialismo passa, inclusive, pela premissa de que exigir determinado procedimento sem lastro em regra cogente acarreta, também, riscos e problemas. O controle externo não é gestor de políticas públicas. Nem sempre tem à sua disposição, portanto, evidências suficientes que lhe permitam avaliar adequadamente todos os fatores. (g.n.) 
9.6.	No caso vertente, a irregularidade das contas decorreu de este Tribunal haver verificado que a alternativa adotada pelo gestor não surtiu o efeito pretendido e por isso entendido que deveria ter sido adotada a solução alternativa, quando ao tempo da tomada de decisão a solução adotada se mostrava mais promissora. Consoante estabelece o artigo 22, caput e § 1º, do Decreto-Lei 4657/1942 (LINDB) ["Na interpretação de normas sobre gestão pública, serão considerados os obstáculos e as dificuldades reais do gestor e as exigências das políticas públicas a seu cargo, sem prejuízo dos direitos dos administrados" e "em decisão sobre regularidade de conduta ou validade de ato, contrato, ajuste, processo ou norma administrativa, serão consideradas as circunstâncias práticas que houverem imposto, limitado ou condicionado a ação do agente"], a análise da atuação do gestor deve ser feita de acordo com as alternativas que se apresentavam à época da tomada de decisão, e não ex post facto, a depender do resultado obtido, que é sempre incerto. (g.n.) 
9.7.	Este tribunal também já reconheceu que "não pode o TCU substituir a Administração na atividade de promover a gestão pública, de modo a dizer previamente qual é a melhor alternativa que o gestor público deve adotar. O Tribunal não é órgão consultivo da Administração Pública, cabendo ao gestor efetuar o juízo acerca da solução que melhor atenda ao interesse público, para, então, decidir sobre sua forma de ação" (Acórdão 1555/2017-TCU-Plenário, relator: Benjamin Zymler; Acórdão 222/2018-TCU-Plenário, relator: Augusto Sherman) . Ora, se não compete a este Tribunal "dizer previamente qual é a melhor alternativa que o gestor público deve adotar", tampouco seria oportuno dizê-lo vinte anos depois. (g.n.) 
9.8.	Ante o exposto, deve-se acolher a alegação. 
10. 	Mesmas circunstâncias fático-jurídicas das contas de 2001
10.1.  	O recorrente alega que no julgamento das contas de 2001 foram acolhidas as mesmas circunstâncias fático-jurídicas que motivaram a irregularidade das contas de 2002. Nesse sentido, aduz que:
a) este Tribunal, por meio do Acórdão 12250/2020-TCU-Segunda Câmara (TC Processo 011.464/2002-4) , julgou regulares com ressalva as contas do ora recorrente à frente da CDRJ no exercício de 2001; (peça 75, p. 24) 
b) foram acolhidas as razões de justificativa do recorrente, que eram similares às dos presentes autos; (peça 75, p. 25) 
c) destaque-se que o ano de 2001 foi reiteradas vezes mencionado pela decisão ora recorrida como período no qual houve a adoção de uma postura supostamente mais inerte pelo gestor e, mesmo assim, em julgamento específico para o referido ano, constatou-se a patente regularidade das suas contas; (peça 75, p. 25) 
d) assim, não há razão para que, neste caso concreto, não seja adotado o mesmo desfecho do processo das contas de 2001; trata-se de simples aplicação do princípio constitucional da isonomia, segundo o qual situações idênticas devem ser tratadas de maneira equivalente, sob pena de grave insegurança; (peça 75, p. 25) 
e) o artigo 30 do Decreto-Lei 4657/1942 (LINDB) atribui expressamente às autoridades públicas o dever de atuar em prol do aumento da segurança jurídica, situação oposta a que se observa no presente caso; (peça 75, p. 25) 
f) uma vez julgadas regulares as contas do responsável referentes a 2001, impede-se a manutenção do acórdão recorrido, sob pena de existência de decisões divergentes que analisaram as condutas do recorrente sob o prisma dos mesmos contratos e das mesmas atitudes supostamente omissas e insuficientes para que sua gestão recebesse a aprovação desse Tribunal de Contas. (peça 75, p. 26) 
Análise
10.2.	Tal como alegado pelo recorrente, o impacto dos Contratos C-Depjur 100/1997 e C-Depjur 86/1998 também foi sopesado nas contas do ora recorrente na condição de Diretor-Presidente da CDRJ no exercício de 2001 (TC Processo 011.464/2002-4) . As contas foram julgadas regulares com ressalva mediante o Acórdão 12250/2020-TCU-Segunda Câmara, relator: Raimundo Carreiro. 
10.3. 	O voto condutor da decisão registrou que no TC Processo 000.413/2018-6 (tomada de contas especial) , relativo ao Contrato C-Depjur 100/97, determinou-se "o arquivamento do processo, sem julgamento do mérito, por ausência dos pressupostos de constituição e de desenvolvimento válido e regular, seja pela não comprovação do dano, seja pela não indicação de responsáveis" (TC Processo 011.464/2002-4, peça 43, p. 1, item 8) .
10.4.	O mesmo voto registrou que "as possíveis irregularidades do Contrato C-Depjur 86/1998 constituem o objeto do TC Processo 003.851/2012-5 (monitoramento) , relator Ministro Benjamin Zymler" e que a manifestação do MPTCU foi no sentido de que "os possíveis débitos ocorriam desde 1998 e que não foi possível identificar os responsáveis pelas ocorrências em 2001. Diante do longo tempo escoado desde a perpetração das impropriedades e da não instauração do contraditório, assim como a unidade técnica, entendo que as ocorrências não devem influenciar no julgamento das presentes contas" (TC Processo 011.464/2002-4, peça 43, p. 1, itens 10-11) .
10.5.	Uma vez que nos processos específicos não se apurou nada nos Contratos C-Depjur 100/1997 e C-Depjur 86/1998 que pudesse repercutir nas contas de 2001, as contas foram julgadas regulares com ressalva; e não há qualquer razão fática ou jurídica que justifique os contratos terem impacto diferenciado nas contas de 2002.
10.6.	Ante o exposto, deve-se acolher a alegação, para julgar as contas regulares com ressalva. 
11. 	Contrato C-Depjur 100/97
11.1.  	O recorrente alega que não houve a omissão apontada na decisão recorrida e que o fato de o recorrente não ter anulado o Contrato C-Depjur 100/97 não justifica o julgamento pela irregularidade das suas contas. Nesse sentido, aduz que:
a) em que pese o relator a quo entenda, após quase vinte anos dos fatos analisados, que a rescisão do contrato seria a melhor solução para o caso, as decisões do gestor estiveram sempre amparadas por recomendações técnicas elaboradas especificamente para o Contrato C-DEPJUR 100/97; (peça 75, p. 27) 
b)  o relatório sobre o Projeto Píer Mauá de 2000 (peça 38, p. 4-24) decorreu diretamente da preocupação do gestor em conhecer e entender os fatos relativos ao contrato em análise; isso porque, ao tomar ciência da complexidade dos problemas enfrentados, instaurou comissão composta por técnicos para fazer a auditagem especial no contrato; (peça 75, p. 27) 
c) embora o voto condutor tenha apontado que a rescisão do contrato era uma das soluções possíveis, não foi abordado pelo relator o fato de tal opção ter sido acompanhada de ressalvas ("uma pendência judicial com tempo indeterminado para sua solução", "levar a questão à Justiça postergará a principal pretensão da CDRJ que é a concretização do empreendimento" - peça 38, p. 22) ; (peça 75, p. 27) 
d) a comissão de técnicos, entendeu que a rescisão levaria tempo indeterminado para ser solucionada e poderia postergar a principal pretensão da CDRJ: a concretização do empreendimento; (peça 75, p. 28) 
e) além disso, foi ressalvada a possibilidade de resultado negativo pela via judicial, tendo em vista farta documentação que a arrendatária possuía para a sua defesa, fato que reforça as inúmeras desvantagens de se tomar essa decisão tanto defendida pelo Tribunal; (peça 75, p. 28) 
f) também não foi mencionado no voto que a opção adotada pela CDRJ foi contemplada pelo mesmo relatório (peça 38, p. 22-23) ; (peça 75, p. 28) 
g) o gestor estava diante de um relatório técnico que contemplava duas soluções possíveis: uma morosa, incerta e que impediria a concretização do empreendimento; e outra mais célere, mas que exigiria uma atuação ativa da CDRJ; por óbvio, optou por priorizar a concretização do empreendimento e o saneamento dos problemas de forma mais célere e segura, de modo que logo começou a providenciar o cumprimento das sugestões elaboradas pela comissão; aliás, neste caso, agiu da mesma maneira que o fez em relação aos contratos de maior relevância do Porto do Rio (C-DEPJUR 010/98, celebrado com a Libra; e C-DEPJUR 011/98, firmado com a Multi-Rio) , os quais foram repactuados com êxito, no mesmo exercício de 2002; (peça 75, p. 28-29) 
h) o recorrente tomou uma decisão administrativa de boa-fé, bem informada, no interesse da companhia e de forma independente e pessoalmente desinteressada, o que obsta que o TCU julgue o mérito do ato, pois não lhe cabe questionar a conveniência e a oportunidade da opção gerencial implementada; (peça 75, p. 29) 
i) ao contrário do que se entendeu no relatório que acompanha a decisão recorrida, a Companhia não adotou postura passiva em relação ao contrato; os documentos juntados pelo ora recorrente (em especial: peça 38, p. 38-40, p. 42-43, p. 45) demonstram a articulação entre o Consórcio Píer Mauá e o gestor acerca das parcerias que estavam sendo negociadas, conforme sugeriu o relatório da comissão; segundo tais documentos, a arrendatária estava constantemente atualizando a Companhia, obviamente por pressão desta; há menção a reuniões realizadas entre a contratada e o gestor, não se tratando de mera cobrança de documentos, mas sim de uma atuação proativa em busca da efetivação dessas parcerias que muito contribuiriam na regularização do contrato; (peça 75, p. 29) 
j) não obstante os constantes esforços da Companhia para a concretização de parcerias, as negociações fracassaram e foi dado prosseguimento aos entendimentos com o Píer Mauá; neste âmbito, houve nova manifestação recomendando a adoção da via negocial para a regularização do contrato, desta vez pelo Conselho de Administração da CDRJ; (peça 75, p. 29) 
k) em atenção às recomendações, foi elaborada minuta de termo aditivo contendo as condições essenciais para o devido saneamento do contrato, devidamente aprovada pelo Conselho e com expressa concordância do Consórcio; ocorre que, mesmo diante dos esforços desempenhados pela Companhia, foi recebida carta do Consórcio frustrando a assinatura do aditivo; (peça 75, p. 30) 
l) em razão disso, e buscando respaldo técnico para o embate judicial considerado inevitável naquele momento, foi contratado advogado externo para emissão de parecer jurídico com a orientação das medidas a serem adotadas, sendo então deliberada a adoção das providências necessárias para a rescisão do contrato, procedendo-se à notificação do Consórcio, assinada em 4/2/2003; (peça 75, p. 30) 
m) ou seja, menos de dois meses antes de sua exoneração do cargo, o documento de notificação foi protocolado e registrado, de modo que a mora de treze meses para a confirmação da efetiva notificação não pode ser atribuída ao recorrente, e sim à gestão seguinte; (peça 75, p. 30) 
n) assim, o ora recorrente, dentro de um período restrito de tempo, criou comissão técnica para analisar o contrato, seguiu as orientações estabelecidas pelo relatório final, pressionou a arrendatária a firmar parcerias, seguiu orientação do Conselho de Administração, elaborou minuta de aditivo com as disposições necessárias para regularizar o contrato, buscou embasamento jurídico para proceder com a rescisão e encaminhou notificação ao Consórcio informando sobre a decisão; tudo isso, no entanto, foi desconsiderado para se construir uma versão de omissão; (peça 75, p. 30) 
o) não merece prosperar, portanto, entendimento de que a CDRJ e o gestor tiveram postura passiva ou mesmo que não agiram em prol do cumprimento e regularização do contrato; de forma análoga, a atuação do gestor não pode ser considerada irregular, mesmo mediante as inúmeras tentativas de resolução em diferentes frentes, pelo fato de não terem culminado na regularização do contrato - fato de culpa exclusiva da arrendatária; (peça 75, p. 30) 
p) convém notar que o gestor atuou sempre dentro das orientações que lhe foram feitas à época, enfrentando todos os obstáculos que surgiam, seja o fracasso na negociação de parceria, seja na inesperada recusa do Consórcio de assinar o aditivo; trata-se de cenário que necessariamente deve ser considerado para a análise da sua atuação, conforme dispõe o artigo 22 da LINDB; (peça 75, p. 31) 
q) por fim, salienta-se que atualmente o Tribunal é privilegiado com as informações levantadas após quase vinte anos dos fatos analisados e, mais importante ainda, com o conhecimento de que, mesmo após todo o esforço negocial da Comissão, não seria possível regularizar o contrato; portanto, para uma real compreensão da atuação do recorrente, é essencial que sejam analisadas as circunstâncias enfrentadas na época, quando o gestor se esforçou ao máximo em busca da orientada e vantajosa negociação. (peça 75, p. 31) 
Análise
11.2.	O julgamento pela irregularidade das contas do ora recorrente deu-se em razão de não ter ele promovido a anulação dos Contratos C-Depjur 100/1997 e C-Depjur 86/1998. No tocante ao primeiro, o voto condutor da decisão recorrida registra que "verificaram-se, à época, a não-execução das obras retratadas no contrato, o não pagamento de valores previstos, bem como ilegalidades na Concorrência Pública 04/94, as quais, segundo as análises à época, seriam suficientes para caracterizar a nulidade da contratação" (peça 63, p. 7, item 53) . 
11.3.	Ainda segundo o voto condutor, "o responsável deixou de contrapor ou justificar especificamente os primeiros dois subitens da audiência, defendendo a tese de que, até então, não havia censura quanto a tais questões pelos órgãos de controle interno ou externo" (peça 63, p. 7, item 54) . Tais subitens tratavam de (i) "realização de concessão de serviço público sem a abertura de regular certame licitatório, já que o objeto referente à estação marítima de passageiros foi acrescentado apenas na fase final da Concorrência Pública n. 04/94, quando havia apenas um concorrente, infringindo previsão expressa no art. 175 da Constituição Federal"; (ii) "inexistência de projeto básico dotado de prévia aprovação pela autoridade competente, violando o art. 7º, § 6º, da Lei n. 8.666/93" (peça 6, p. 24) . Contudo, tratam-se de irregularidades ocorridas antes da gestão em análise (2002) e mesmo antes do início da atuação do ora recorrente à frente do CDRJ (1999) . 
11.4.	A alegação de que "não havia censura quanto a tais questões pelos órgãos de controle interno ou externo" foi rejeitada pelo voto condutor porque "a adoção de medidas para sanear irregularidades é dever do gestor, originado no próprio ordenamento jurídico, independentemente de manifestação dos órgãos de controle" e que "a existência de manifestação do controle somente serviria para agravar a reprovabilidade da conduta do responsável" (peça 63, p. 7, item 55) . Entretanto, o pressuposto da adoção de tais medidas saneadoras é a ciência das irregularidades por parte do gestor, e não é razoável nem humanamente possível exigir dele que, sem o alerta do controle interno ou externo, revisasse por si mesmo a fase de licitação e contratação de todos os contratos vigentes. 
11.5.	Ao rejeitar a alegação do ora recorrente de que "teria buscado resolver as pendências, pela via administrativa e por meio de negociações, evitando, assim, litígio judicial, o qual não seria a melhor solução para a revitalização do Porto do Rio de Janeiro" (peça 63, p. 7, item 57) , o voto condutor aduziu que, "quando o responsável tomou posse na presidência da CDRJ em 8/11/1999, o contrato de arrendamento já apresentava três termos aditivos e compromissos da arrendatária não cumpridos, a exemplo da não recuperação das estacas do píer e de cláusulas quanto à exploração comercial da Estação Marítima de Passageiros (Esmapa) . Tais fatos já seriam, à época, motivadores da opção pela rescisão contratual" (peça 63, p. 7, item 58) . Acrescentou que "o relatório interno da CDRJ elaborado em 2000, por determinação do responsável, já indicava que um dos caminhos para a solução dos problemas seria a rescisão do contrato de arrendamento" (peça 63, p. 7, item 60) .
11.6.	Entretanto, procede a alegação do recorrente no sentido de que "o julgado anuncia que o recorrente não anulou esses contratos, como se adoção de tal medida fosse algo trivial e não envolvesse a eternização de disputas jurídicas, a possibilidade de criação de passivos enormes à CDRJ e a dúvida sincera sobre a possibilidade de a companhia fazer uso do instituto da autotutela, típico poder de império estatal, por ser privada, constituída sob a forma de sociedade anônima, para atuar no mercado e gerar lucro" (peça 75, p. 19) . 
11.7.	Ademais, tal como alegado pelo recorrente, não foi devidamente sopesado o fato de que, apesar de a rescisão unilateral do contrato haver sido apresentada como uma alternativa de ação, ela claramente apresentava importantes ressalvas ("uma pendência judicial com tempo indeterminado para sua solução", "levar a questão à Justiça postergará a principal pretensão da CDRJ que é a concretização do empreendimento" - peça 38, p. 22) que não a sugeriam como a melhor solução. Por outro lado, a segunda alternativa (renegociação) foi apresentada como a melhor opção "visando a mais rápida partida para a consecução do empreendimento, evitando-se maiores prejuízos para a CDRJ e para o Rio de Janeiro" (peça 38, p. 22) . Se a renegociação não chegou a bom termo, não caberia a este Tribunal, ex post facto, entender por isso que a solução adequada era a outra alternativa (rescisão unilateral do contrato) . 
11.8.	O voto condutor registra ainda que, "nos exercícios de 2000 e 2001, pouco ou nenhum avanço foi constatado no sentido de efetivamente contribuir para a solução das inadimplências verificadas no contrato de arrendamento" (peça 63, p. 7, item 59) . Ainda segundo o voto condutor, em agosto de 2002, "após buscar negocialmente a assinatura do Quarto Termo Aditivo junto ao consórcio, o responsável verificou que não haveria acordo com a arrendatária", sendo que "o responsável foi exonerado em abril de 2003 e o referido termo aditivo não fora assinado" (peça 63, p. 7, item 61) . 
11.9.	Entretanto, dos próprios termos do voto condutor é possível verificar, primeiro, que estavam sendo conduzidas negociações tendentes a solucionar o problema; segundo, que não havia boa disposição da arrendatária para a negociação. Ao assumir a CDRJ, o ora recorrente tinha a resolver um intrincado problema, ao qual não deu causa. Segundo o parecer do advogado externo, na licitação que antecedeu o contrato em análise, "não foram cumpridos vários dispositivos das Leis n. 8.666/93, n. 8630/93 e n. 8987/95, relativos, por exemplo, a definição do objeto da licitação e do contrato, cronogramas e prazo de vigência, ficando tudo condicionado à aprovação do Município (Poderes Executivo e Legislativo) e demais órgãos ou entidades competentes". Ainda segundo o parecer, "as ilegalidades apontadas no item anterior contribuem inclusive para o descumprimento de várias cláusulas contratuais, previstas no contrato originalmente assinado, bem como para alterações prejudiciais à CDRJ constantes dos Termos Aditivos celebrados" (peça 41, p. 1-2) .
11.10.	Segundo o voto condutor da decisão recorrida, "ainda sob a gestão do responsável, foi expedida notificação, em 6/2/2003, para o Consórcio Píer Mauá comunicando a intenção da CDRJ em rescindir ou em declarar nulo o contrato, sendo que apenas em 31/3/2004, ou seja, depois de decorridos 13 meses, foi que se teve a confirmação da efetiva notificação do consórcio. Mesmo assim, a rescisão não ocorreu". Disso se deduz que mesmo após o final da gestão do recorrente a rescisão não se efetivou, o que reforça a percepção de que, se isso não aconteceu, não foi pela atuação, ou falta de atuação, do ora recorrente, mas por outras circunstâncias, relacionadas inclusive ao próprio contrato. 
11.11.	O voto condutor aduz que, "em 3/9/2001, o Conselho de Administração teria recomendado à Diretoria Executiva que promovesse o restabelecimento, pela via negocial, do objeto original do Edital de Licitação do Arrendamento do Píer Mauá, que se refere ao Píer propriamente dito e à Estação Marítima de Passageiros - Esmapa, e que, se isso não fosse viável, deveria a Administração adotar providências para a rescisão unilateral do referido contrato. Ambos os fatos não ocorreram". Entretanto, não resta claro a razão pela qual "os fatos não ocorreram", e muito menos se isso se deveu a alguma omissão por parte do ora recorrente. Do mero fato de nenhuma das recomendações ter se concretizado não se pode inferir qualquer conduta omissiva do ora recorrente, porquanto a concretização das recomendações não dependiam de ato de vontade do ora recorrente, mas da negociação com a contratada.  
11.12.	Por fim, tal como apontado pelo recorrente, ele foi ouvido em audiência no âmbito do TC Processo 000.413/2018-6 sobre suposta omissão na condução do Contrato C-Depjur 100/97, sobre cuja repercussão nas contas de 2001 o MPTCU assim se manifestou (peça 41, p. 2, item 12, TC Processo 011.464/2002-4 - contas de 2001) :
12. Ao apreciar o TC Processo 000.413/2018-6, que examinou a regularidade da execução do Contrato C-Depjur 100/97, a 1ª Câmara, mediante o Acórdão 169/2020, determinou o arquivamento dos autos, sem julgamento de mérito, em virtude da falta de pressupostos de constituição e de desenvolvimento válido e regular do processo. Como bem observou a instrução, após mais de dez anos desde a ocorrência de possível dano aos cofres da entidade, não haviam sido identificados os responsáveis solidários à arrendatária, algo que impede a instalação do contraditório. Assim, as falhas eventualmente verificadas na execução do Contrato C-Depjur 100/97 não devem repercutir na análise de mérito destas contas [de 2001].
11.13.	Ora, afigura-se incongruente que a mesma solução não seja adotada para as contas de 2002, pois não há circunstância fática ou jurídica que aconselhe tratamento diverso. E, por hipótese, ainda que o ora recorrente tivesse sido apenado no âmbito do TC Processo 000.413/2018-6, restaria analisar se somente esta apenação seria suficiente para macular toda a gestão do recorrente à frente da CDRJ no exercício de 2002, uma vez que o artigo 250, § 5º, do Regimento Interno/TCU estabelece que "a aplicação de multa em processo de fiscalização não implicará prejulgamento das contas ordinárias da unidade jurisdicionada, devendo o fato ser considerado no contexto dos demais atos de gestão do período envolvido". 
11.14.	Ante o exposto, deve-se acolher as alegações. 
12. 	Contrato C-Depjur 086/98
12.1.  	O recorrente alega que não houve a omissão apontada na decisão recorrida e que o fato de o recorrente não ter anulado o Contrato C-Depjur 086/98 não justifica o julgamento pela irregularidade das suas contas. Nesse sentido, aduz que:
a) esta Corte de Contas reconheceu que na gestão do responsável como um todo houve ações positivas quanto ao Contrato C-Depjur 086/98, como por exemplo a identificação dos erros de cobrança e a realização das obras de dragagem; (peça 75, p. 31) 
b) houve levantamento dos valores que não haviam sido cobrados pelas gestões anteriores, como se depreende dos elementos à peça 42, 7-28; (peça 75, p. 32) 
c) entretanto, houve repentina mudança de comportamento da arrendatária, quando então se cogitou o deslocamento da discussão para a esfera judicial; contudo, a empresa iniciou os serviços de dragagem previstos contratualmente, problema de maior entrave relativo ao contrato; (peça 75, p. 32) 
d) não obstante o avanço de grande expressão, foi instaurado processo administrativo para apurar possíveis irregularidades praticadas na CDRJ, por ordem do Ministro de Estado dos Transportes; ainda que a abertura do processo tenha sido inicialmente por motivo alheio ao contrato, o apurado pela comissão serviu para corroborar que a Companhia deveria buscar repactuação do mesmo na esfera administrativa; (peça 75, p. 32) 
e) quanto a esse aspecto, cumpre chamar a atenção para o fato de que, dentre as três soluções encontradas no processo administrativo instaurado, restaram consignadas duas opções de repactuação das condições contratuais; assim, novamente se pode observar que a decisão pela negociação foi proposta por comissão específica e técnica, não se tratando de atuação discricionária do gestor em busca de perpetuar as irregularidades, como faz entender a instrução processual; (peça 75, p. 32) 
f) além disso, conforme apontado pelo gestor em suas razões de justificativa, a decisão por uma das opções de repactuação foi reforçada pelo fato de o início da dragagem tornar mais temerário o embate judicial e, também, porque os laudos pericial e técnico juntados ao processo administrativo apontaram o fortalecimento da CDRJ para restabelecer o equilíbrio econômico-financeiro do contrato na esfera administrativa; (peça 75, p. 32-33) 
g) não satisfeito em acatar uma das soluções encontradas, o gestor remeteu os autos do processo para o Ministro de Estado dos Transportes, a quem caberia fazer o devido encaminhamento de cópias de todo o processo ao Ministério Público Federal, ao próprio Tribunal de Contas da União, à Advocacia Geral da União e aos Conselhos de Administração e Fiscal da CDRJ, situação comprovada à peça 43, p. 48-50; (peça 75, p. 33) 
h) assim, diante das inúmeras ações do gestor em busca da regularização do contrato, dentre elas a elaboração de aditivo, a instauração de processo administrativo, o seguimento das recomendações decorrente deste processo e o encaminhamento dos autos para instância superior, resta afastada a alegação de inépcia de suas ações; (peça 75, p. 33) 
i) corrobora essas conclusão o próprio reconhecimento feito pela decisão recorrida de que a gestão do recorrente promoveu ações positivas quanto ao contrato em discussão, com a identificação de erros de cobrança e a realização das obras de dragagem, não obstante os diversos obstáculos enfrentados pelo gestor na época dos fatos. (peça 75, p. 33) 
Análise
12.2.	No próprio voto condutor estão sumariados os argumentos apresentados pelo ora recorrente em suas razões de justificativa (peça 63, p. 9) :
a) a inexigibilidade do contrato C-DEPJUR 86/98 foi precedida de parecer jurídico, assim como em exposição do então Diretor de Engenharia e Desenvolvimento; 
b) quando assumiu a presidência da CDRJ, teria determinado a verificação do cumprimento das obrigações contratuais. No presente contrato, identificou-se que estava sendo cobrado 40% apenas da Tabela II (instalações de acostagem) , sendo que o desconto de 60% se referia ao termo contratual que definia que os serviços de acesso aquaviário da Tabela I teriam sido transferidos para a arrendatária, ou seja, a dragagem do solo marinho adjacente ao cais acostável entre os cabeços 165 a 183; 
c) no entanto, depois de um ano e meio da assinatura do contrato, isto é, em meados do ano 2000, teria sido identificado que os serviços de dragagem não haviam sido realizados, o que levou a CDRJ a pressionar a arrendatária sobre a necessidade de se corrigir tais questões via a assinatura de termo aditivo ao contrato; 
d) após várias negociações sobre os termos desse aditivo ocorridas a partir de meados de 2000 e durante o ano de 2001, a arrendatária, segundo o responsável, de forma dissimulada, teria passado a protelar a conclusão da assinatura do termo aditivo; 
e) teria enviado carta à arrendatária, em 5/4/2001, notificando que a CDRJ iria cobrar a dívida, em seis parcelas, a partir de 15/4/2001, referente à equivocada aplicação do desconto na Tabela II; 
f) na sua gestão, teria se negado, a despeito de posições divergentes de alguns membros do Conselho de Administração, a firmar contrato com outras arrendatárias concorrentes nas mesmas condições (desfavoráveis) a semelhança dos termos do contrato em discussão; 
g) quando o assunto indicava que iria para a esfera judicial, a arrendatária teria conseguido licença para os serviços de dragagem, os quais teriam sido iniciados em 29/8/2001; 
h) teria determinado, em 24/1/2002, a instauração de procedimento administrativo para apurar, entre outros, indícios de irregularidades no Contrato C-DEPJUR 86/98. Quanto a esse contrato, o relatório final da comissão teria apontado três soluções: i) anular o contrato, com a devolução de cerca de R$ 1,2 milhão pela arrendatária à CDRJ; ii) repactuação do contrato, com a devolução de cerca de R$ 868 mil pela arrendatária à CDRJ, sendo que a execução dos serviços de dragagem permaneceriam com aquela; e iii) repactuação do contrato, com a devolução de cerca de R$ 1,2 milhão pela arrendatária à CDRJ, sendo que a execução dos serviços de dragagem passariam para a CDRJ; 
i) teria adotado o segundo cenário por entender que era o mais oportuno e conveniente para a CDRJ, pois a arrendatária já havia realizado (embora aquém do volume estimado inicialmente) o serviço de dragagem, tornando ainda mais temerário para a CDRJ um embate judicial; 
j) em 1/4/2003, o responsável teria sido exonerado, não devendo responder por eventuais atos ocorridos após essa data. 
12.3.	A própria descrição dos eventos e das iniciativas já demonstram não ter havido qualquer inércia do recorrente. Este se deparou com um contrato vigente e altamente problemático (cf. peça 9, p. 10-11) , além de uma contratada cuja atuação não primou pelos mais altos padrões da boa-fé. Nesse cenário, é inteiramente aplicável o disposto no artigo 22, caput e § 1º, do Decreto-Lei 4657/1942 (LINDB) .
12.4.	O voto condutor registra "sinais da falta de interesse por parte da arrendatária resolver essas questões, em especial no sentido de realizar os serviços de dragagem e sua correspondente monetização, o que era objeto de disputa entre as partes" e que "mesmo com o início das obras de dragagem em 2001, a arrendatária não as realizou nos volumes originalmente contratados, além de não restituir os valores devidos em relação às tarifas portuárias" (peça 63, p. 10, item 75-76) .  
12.5.	De fato, o que se extrai das alegações do recorrente é que em 5/4/2001 houve cobrança da dívida à contratada; e quando o desfecho se encaminhava para a via judicial, a contratada obteve licença e iniciou os serviços de dragagem em 29/8/2001. Além disso, em 24/1/2002, o ora recorrente determinou a instauração de procedimento administrativo cujo relatório final apontou três soluções possíveis.
12.6.	Sobre esse ponto, no relatório que acompanha a decisão recorrida registrou-se que a "conclusão do processo administrativo 1.402/2002 apresentou três linhas de ação que poderiam ser seguidas para regularizar o contrato": 
1) Anular o contrato, com a devolução de R$ 1.203.658,29 à CDRJ, pela Arrendatária; 
2) Repactuação das condições contratuais, adequando o desconto tarifário para 25% da Tabela I da Tarifa Portuária, com a devolução de R$ 868.619,49 pela Arrendatária, mantida a responsabilidade pela manutenção da dragagem pela contratada; e 
3) Repactuação das condições contratuais, adequando o desconto tarifário para 11,5% da Tabela I da Tarifa Portuária, com a devolução de R$ 1.203.658,29 pela Arrendatária, além da alteração da responsabilidade pela manutenção da dragagem para a CDRJ.
12.7.	O voto condutor consigna que "o responsável optou, mais uma vez, em detrimento da rescisão contratual, pela repactuação das condições contratuais, o que ainda foi submetido ao Ministro de Estado dos Transportes para apreciação e julgamento final" (peça 63, p. 10, item 78) .
12.8.	Entretanto, a adoção de qualquer das três linhas de ação estava dentro da discricionariedade administrativa e não caberia a este Tribunal, frustrada a linha de ação adotada, determinar que outra deveria ter sido tomada. A menos que a solução adotada fosse tida por ilegítima, irrazoável, antieconômica ou contrária ao interesse público, não caberia impugná-la pelo simples fato de não ter sido exitosa. Reconhecer que "as ações do responsável não surtiram efeito" (peça 63, p. 10, item 77) não se confunde com omissão "de não ter declarado a nulidade do Contrato C-DEPJUR 86/98" (peça 63, p. 8, item 70) . A análise da atuação do gestor deve levar em conta o momento em que foi tomada a decisão e as circunstâncias que então se apresentavam (cf. artigo 22, caput e § 1º, do Decreto-Lei 4657/1942) , e não ser feita a posteriori e impugnada ou chancelada de acordo com o resultado obtido. 
12.9.	O voto condutor conclui que "a atuação do responsável nos exercícios de 2001 e 2002 quanto ao contrato de arrendamento firmado com a Moinhos Cruzeiro do Sul S/A foi morosa e pouco efetiva, (...) tendo o responsável optado pela via da negociação, o que sempre beneficiou a arrendatária, em vez de rescindir o contrato ou de buscar a esfera judicial, especialmente diante da constatação de comportamento dissimulado da arrendatária, nas palavras do próprio Diretor-Presidente, ao negociar, em 2001, a assinatura de termo aditivo para correção das pendências" (peça 63, p. 10, p. 79) . Contudo, a conclusão de que a atuação do recorrente foi morosa e pouco efetiva leva em conta os resultados obtidos pelo gestor, e não propriamente a lisura, economicidade ou razoabilidade da sua atuação, cujo resultado não dependia somente dele. Mesmo o comportamento dissimulado da arrendatária não poderia ser algo notável de plano, mas somente perceptível com o passar do tempo. 
12.10.	Em que pese haver, em tese, a opção de anular administrativamente o contrato, essa não deveria ser a primeira opção, porquanto dificilmente seria a mais efetiva, tendo em vista a probabilidade de judicialização da questão e assim seu prolongamento por tempo indefinido. Nesse ponto, assiste razão ao recorrente ao aduzir que "o julgado anuncia que o recorrente não anulou esses contratos, como se [a] adoção de tal medida fosse algo trivial e não envolvesse a eternização de disputas jurídicas, a possibilidade de criação de passivos enormes à CDRJ e a dúvida sincera sobre a possibilidade de a companhia fazer uso do instituto da autotutela, típico poder de império estatal, por ser privada, constituída sob a forma de sociedade anônima, para atuar no mercado e gerar lucro" (peça 75, p. 19) . 
12.11.	A conclusão do voto condutor no sentido de que, "no presente caso, nem mesmo eventuais tomadas de contas especial para a restituição de prejuízos à CDRJ avançaram" (peça 63, p. 11, p. 82) , demonstra que o caso não era tão simples como a decisão recorrida dá a entender e que não foi a atuação (ou falta de atuação, ou má atuação) do ora recorrente que impediu que o caso tivesse um bom desfecho.  
12.12.	Por fim, assiste razão ao recorrente ao aduzir que o próprio voto condutor reconheceu que na atuação do ora recorrente no Contrato C-DEPJUR 86/98 havia "circunstâncias [que] poderiam ser consideradas como atenuantes e poderiam ser sopesadas na definição da dosimetria das eventuais penas a serem aplicadas ao responsável" (peça 63, p. 11, item 85) , e este Tribunal já entendeu que "circunstâncias atenuantes da gravidade da conduta capazes de justificar a não aplicação de multa devem ser igualmente consideradas para afastar o julgamento pela irregularidade das contas" (Acórdão 6261/2016-TCU-Segunda Câmara, relator: Vital do Rêgo) .
12.13.	Ante o exposto, deve-se acolher as alegações. 
13. 	Contratos C-Depjur 071/97 e 072/97
13.1.  	O recorrente alega que os mesmos fundamentos que motivaram o acolhimento das razões de justificativa relativas aos Contratos C-Depjur 071/97 e 072/97 deveriam ser utilizados para acolhimento das alegações relativas aos Contratos C-Depjur 100/1997 e C-Depjur 86/1998. Nesse sentido, aduz que:
a) no que tange aos Contratos C-DEPJUR 071/97 e 072/97, este Tribunal acolheu as razões de justificativa do gestor, entendendo que, nestes casos, a rescisão contratual poderia não ser a melhor opção; (peça 75, p. 33) 
b) tanto a instrução da unidade técnica (peça 58) , como o voto condutor da decisão recorrida (peça 63) destacaram que o responsável teria promovido reuniões com a empresa arrendatária para solucionar a questão, porém sem lograr êxito; (peça 75, p. 33) 
c) da manifestação da unidade técnica (peça 58, p. 21, item 97) , compreende-se que o esforço do gestor, em constante contato com a arrendatária em busca de acordo, ainda que não tenha logrado êxito, não poderia implicar irregularidade ou mesmo ressalva nas contas do recorrente; (peça 75, p. 34) 
d) trata-se, todavia, de realidade análoga aos contratos mencionados anteriormente, nos quais, de forma diametralmente oposta, optou-se não apenas pela ressalva das contas do gestor, mas sim pela sua completa declaração de irregularidade; (peça 75, p. 34) 
e) os evidentes e incontáveis esforços do recorrente, que não lograram êxito apesar de sua postura ativa, não podem implicar a irregularidade ou mesmo as ressalvas nas contas do gestor, de acordo com o entendimento do próprio Tribunal na decisão recorrida; (peça 75, p. 34) 
f) ressalta-se que o acórdão recorrido apenas cogitou a possibilidade de a rescisão contratual não ser a melhor opção após uma decisão judicial danosa à CDRJ, evitada pelo comprometimento das partes de negociar acordo; (peça 75, p. 34) 
g) conforme reiteradamente enfatizado pelo recorrente, no âmbito dos demais contratos também havia elementos que desaconselhavam a solução judicial, ainda que não tão expressivos como uma decisão extremamente prejudicial em ação ajuizada pela própria arrendatária; tais riscos e as dificuldades inerentes ao caminho da anulação dos contratos foram desconsiderados na análise anterior; (peça 75, p. 34-35) 
h) as reais dificuldades enfrentadas pelo gestor na época dos fatos devem ser consideradas, conforme disposto no artigo 22 da LINDB; ao contrário do Tribunal, que tem a vantagem da visão retrospectiva, o recorrente, ex-Diretor-Presidente da CDRJ, há quase vinte anos, atuou sempre de forma prudente e embasada em recomendações técnicas, tendo evidenciado e justificado os receios de acionar a esfera judicial. (peça 75, p. 35) 
Análise
13.2.	Embora apontado inicialmente como irregularidade e objeto de audiência, a atuação do recorrente na condução dos Contratos C-DEPJUR 71/1997 e 72/1997 não constituiu fundamento para a irregularidade das contas, conforme manifestação da unidade técnica (relatório, peça 64, p. 21) :
C) Irregularidade: não ter procedido à rescisão unilateral prevista no art. 58, inciso II, da Lei 8.666/1993 ou judicial dos Contratos C-DEPJUR 71/1997 e 72/1997, formalizados com a empresa Triunfo Operadora Portuária Ltda. (peça 6, p. 25) 
97. Ante o exame realizado à peça 8, p. 4-11, da instrução de 2/6/2010, concorda-se com as conclusões da referida instrução, no sentido de acolher as razões de justificativa quanto a esse ponto apresentadas pelo Senhor Francisco José Robertson Pinto, Diretor Presidente da CDRJ em 2002, uma vez que o responsável demonstrou que promoveu várias reuniões no exercício de 2002 com a Triunfo Operadora Portuária Ltda., sem contudo lograr êxito na celebração de uma acordo que atendesse às partes, razão pela qual essa suposta irregularidade não justifica proposta de ressalva ou irregularidade nas contas do responsável.
13.3.	Assim, o recorrente procura traçar um paralelo entre sua atuação nos Contratos C-DEPJUR 71/1997 e 72/1997 e naqueles que motivaram a irregularidade das contas (Contratos C-Depjur 100/1997 e C-Depjur 86/1998) , aduzindo que nestes teve atuação similar à atuação naqueles dois, mas que em relação aos primeiros teve suas razões de justificativa foram acolhidas, o que também deveria ocorrer com relação aos outros. 
13.4.	De fato, registrou-se no voto condutor da decisão recorrida (peça 63, p. 12) :
90. De uma forma geral, as conclusões da Secex/RJ e da SinfraPortoFerrovia são no sentido de que, no caso concreto, a rescisão contratual poderia não ser a melhor opção, tendo em vista que o ponto principal de divergência entre a CDRJ e a Triunfo teria derivado do fato de que aquela não teria efetuado os necessários investimentos em obras de dragagem, serviços que estariam previstos no contrato, sendo, portanto, de sua responsabilidade. 
91. Ademais, desde o exercício de 2001, a disputa encontrava-se judicializada, o que poderia indicar, à época, a não conveniência de se rescindir o contrato durante essa lide. 
92. Por último, no que se refere ao exercício de 2002, a Secex/RJ observou que o responsável teria promovido várias reuniões com a Triunfo Operadora Portuária Ltda. para solucionar a questão, porém sem lograr êxito. 
93. Diante dessas circunstâncias, acolho as razões de justificativa apresentadas pelo responsável para esse ponto da audiência. 
13.5.	É certo que, em regra, cada contrato deve ser analisado de forma individualizada. Mas no caso vertente tem-se duas circunstâncias que militam em favor da mesma análise para todos os contratos analisados. Primeiro, que a impugnação dos contratos por este Tribunal decorreu de problemas na sua execução, o que levou ao entendimento inicial de que deveriam eles ser anulados ou rescindidos (audiência, peça 6, p. 24-25) ; e que não se cogitaria em tais medidas se o enfrentamento e resolução dos problemas tivessem chegado a bom termo. Segundo, embora se trate de contratos distintos, o que se analisa aqui é a legitimidade, legalidade, economicidade e atendimento ao interesse público na atuação do ora recorrente. 
13.6.	Nesse contexto, observa-se que a avaliação dos contratos considerou sobretudo o resultado da atuação do gestor. No caso dos Contratos C-DEPJUR 71/1997 e 72/1997, por estar judicializado, acolheram-se as razões de justificativa. No caso dos Contratos C-Depjur 100/1997 e C-Depjur 86/1998, rejeitaram-se as razões de justificativa porque não se judicializou e a opção pela renegociação restou frutífera. Contudo, tal como alegado pelo recorrente, os contratos tratam de realidades análogas e não há elementos nos autos que façam supor que a atuação do gestor em relação aos contratos tenha sido distinta, muito embora os resultados tenham sido. 
13.7.	Ante o exposto, deve-se acolher a alegação. 
14. 	Escolha pela renegociação
14.1.  	O recorrente procura justificar sua escolha pela renegociação dos contratos, em vez da anulação, aduzindo para tanto que: 
a) não houve enfrentamento das justificativas do recorrente no tocante às razões pelas quais não buscou a tutela judicial no âmbito dos Contratos C-Depjur 100/1997 e C-Depjur 86/1998;
b) no que se refere ao Contrato C-DEPJUR 100/1997, não apenas o gestor justificou sua decisão, como transcreveu trecho das conclusões exaradas em relatório final da comissão criada, trecho em que foi constatado que a rescisão unilateral, apesar de possível, se traduziria em pendência judicial com tempo indeterminado e que, possivelmente, postergaria a concretização do empreendimento; não suficiente, o mesmo relatório ressalva que a arrendatária possuiria farta documentação para embasar a sua defesa em eventual litígio, podendo-se compreender que, além de morosa, tal opção teria resultado incerto; por outro lado, os técnicos concluíram que a renegociação seria mais rápida e evitaria maiores prejuízos à CDRJ; (peça 75, p. 35) 
c) quanto ao Contrato C-DEPJUR 86/1998, o recorrente apontou que se cogitava recorrer ao judiciário, quando o serviço de dragagem, um dos principais frutos de discórdia, foi iniciado; assim, entendeu que o embate judicial seria ainda mais temerário para a CDRJ e que os laudos pericial e técnico juntados ao processo administrativo apontavam que a Companhia estaria mais fortalecida para buscar o reequilíbrio na esfera administrativa; (peça 75, p. 35-36) 
d) em suas razões de justificativa, o recorrente destacou que sempre teve consciência de que deveria evitar embates judiciais de longa duração, uma vez que os riscos naturais de um litígio seriam potencializados por mazelas típicas da Administração Pública, tais como descontinuidade administrativa, fragilidade do corpo jurídico interno e dificuldades burocráticas e financeiras para contratar bons escritórios de advocacia externos; (peça 75, p. 36) 
e) assim, além de as escolhas pela tentativa de renegociação terem sido embasadas em sugestões técnicas específicas de cada contrato, havia receios fundamentados para a busca da esfera judicial como forma de saneamento dos contratos analisados pelo Tribunal. (peça 75, p. 36) 
f) a decisão deste Tribunal desconsiderou: (i) a real situação econômico-financeira da CDRJ entre 1999 e 2003; (ii) o vasto conjunto de desafios enfrentados pelo recorrente a frente da CDRJ; (iii) os significativos êxitos experimentados em virtude de uma muito bem sucedida gestão; (peça 75, p. 36) 
g) deixou-se de considerar que a não conclusão do saneamento financeiro prévio da CDRJ, antes dos arrendamentos, por exemplo, durante todo o período de administração do recorrente, foi o maior e mais grave problema enfrentado por ele, uma vez que comprometia, inclusive, o enfrentamento de todos os outros problemas, dada a constante situação de pré-insolvência da Companhia; (peça 75, p. 37) 
h) a delicada situação econômico-financeira da CDRJ e a relevância de seu saneamento financeiro eram fatos notórios e não poderiam ter sido desconsiderados pela instrução técnica; a atuação do recorrente junto ao Conselho Nacional de Desestatização (CND) desde 2000, a cientificação do Ministério dos Transportes, além da cientificação de seus sucessores, em reunião do Conselho de Administração de 1º/4/2003, evidenciam a sua boa-fé e o trato republicano conferido por ele à coisa pública; (peça 75, p. 37) 
i) na medida em que o recorrente é sócio e administrador de sociedades, vislumbra-se, de plano, as seguintes consequências decorrentes do julgamento pela irregularidade das sus contas: (i) questionamentos formulados pelos setores de compliance de sociedades que venham a contratar com sociedades integrantes do grupo econômico do qual participa; (ii) questionamentos formulados pelo próprio Poder Público por ocasião da celebração de contratos com sociedades integrantes do mesmo grupo econômico; (iii) questionamentos formulados por financiadores, por ocasião da obtenção de empréstimos por sociedades integrantes desse grupo econômico (ex.: BNDES) ; (iv) impossibilidade de o recorrente optar pelo reingresso na esfera pública, pois a irregularidade o colocará, automaticamente, no rol dos politicamente inelegíveis; (v) o consequente e inevitável abalo moral, pessoal e social; (peça 75, p. 37) 
j) desconsiderou-se os principais êxitos do recorrente: (i) viabilização da dragagem do Porto de Sepetiba e consequente entrada em vigor do Contrato com a Companhia Portuária da Baía de Sepetiba - CPBS (posteriormente denominada FERTECO) , principal contrato da CDRJ; (ii) repactuação dos principais contratos do Porto de Rio (Libra e Multi-Rio) , que eram objeto de ações judiciais propostas em face da CDRJ; (iii) antecipação da entrada em vigor do terceiro principal contrato do Porto do Rio (Multi-Car Rio) , com o consequente início dos correspondentes pagamentos mensais; (iv) concretização de ações que possibilitaram a inauguração da Cidade do Samba, com o objetivo de retomar imóveis de propriedade da CDRJ ocupados pelas escolas de samba; e (v) retirada do Píer Mauá da Área do Porto Organizado e autorização do Presidente da República para a desapropriação pela Prefeitura, com o propósito de fortalecer a posição da CDRJ em iminente litígio judicial, uma vez que a desapropriação concretizaria a perda do objeto do contrato original; (peça 75, p. 37-38) 
k) as contas de 1999, 2000 e 2001 foram aprovadas, e os contratos que, na visão deste Tribunal, justificaram a reprovação das contas de 2002, foram firmados nos anos de 1997 e 1998 e, portanto, vigoraram nos exercícios financeiros já validados com as supostas irregularidades; (peça 75, p. 38) 
l) as contas de 2002, consideradas irregulares pelo Tribunal, foram aprovadas na Assembleia Geral de 17/4/2003, sem qualquer ressalva, com parecer favorável do Conselho Fiscal e de Auditoria Externa. (peça 75, p. 38) 
Análise
14.2.	Em vista das considerações já expendidas nesta instrução, deve-se acolher a alegação. 
CONCLUSÃO
15.	Da análise, conclui-se que:
a) no caso vertente, a ocorrência da prescrição da pretensão punitiva e ressarcitória não constitui óbice ao julgamento pela irregularidade das contas, tendo em vista que o contraditório se deu anteriormente à incidência da prescrição; (item 5) ;
b) embora tenha sido aduzido no relatório que acompanha a decisão recorrida como fundamento para o julgamento das contas, a redução da receita operacional bruta entre os anos de 2000 e 2002 não poderia servir de fundamento porque não constituiu objeto da audiência promovida, carecendo portanto de contraditório (item 6) ;
c) em processo de contas ordinárias, deve-se avaliar toda a gestão, donde se conclui que os dois contratos apontados como maculadores da gestão não são suficientes para macular toda a gestão do recorrente em 2002, além de não se observar existência de débito ou ocorrência de má-fé (item 7) ;
d) à época, havia soluções alternativas e igualmente legítimas; e o fato de a solução adotada não surtir o efeito esperado não poderia por si só levar à irregularidade das contas (item 8) ;
e) a escolha do gestor, à época, era inteiramente legítima, além de não ser ilegal, antieconômica, nem contrária ao interesse público; e a análise da atuação do gestor deve ser feita de acordo com as alternativas que se apresentavam à época da tomada de decisão (artigo 22 da LINDB) , e não ex post facto, a depender do resultado obtido, sendo que não compete a este Tribunal dizer qual é a melhor alternativa que o gestor público deve adotar (item 9) ;
f) o desfecho nos processos específicos de apuração de irregularidades nos Contratos C-Depjur 100/1997 e C-Depjur 86/1998 foi suficiente para que as contas do ora recorrente em 2001 fossem consideradas regulares com ressalva; e não há qualquer razão fática ou jurídica que justifique o julgamento distinto das contas de 2002 (item 10) ;
g) o mero fato de o recorrente não ter anulado o Contrato C-Depjur 100/97 não constitui omissão que possa motivar o julgamento pela irregularidade das contas (item 11) ;
h) o mero fato de o recorrente não ter anulado o Contrato C-Depjur 086/98 não constitui omissão que possa motivar o julgamento pela irregularidade das contas (item 12) ;
i) embora se trate de contratos diferentes, não há elementos nos autos que façam supor que a atuação do gestor em relação a eles tenha sido distinta, muito embora os resultados tenham sido (item 13) ;
j) as alegações do recorrente justificam sua opção pela renegociação dos contratos, em vez da anulação deles (item 14) .
15.1.	Ante essas conclusões, deve-se dar provimento ao recurso, para julgar as contas regulares com ressalva. 
PROPOSTA DE ENCAMINHAMENTO
16. 	Ante o exposto, submete-se o assunto à consideração superior, propondo-se, com fundamento nos artigos 32, inciso I, e 33 da Lei 8.443/1992:
a) conhecer do recurso e, no mérito, dar-lhe provimento, para julgar as contas regulares com ressalva; 
b) dar ciência da decisão ao recorrente e demais interessados.
3.	O Secretário de Recursos divergiu das conclusões e das propostas formuladas pela subunidade, manifestando-se pelo conhecimento do recurso interposto por Francisco José Robertson Pinto para, no mérito, negar-lhe provimento:
Trata-se de prestação de contas ordinárias da Companhia Docas do Rio de Janeiro, referentes ao exercício de 2002. Examino, nesta oportunidade, recurso de reconsideração interposto por Francisco José Robertson Pinto, então Diretor-Presidente da CDRJ, contra o Acórdão 12078/2020-TCU-Primeira Câmara (peça 62, rel. min. Bruno Dantas) , cujo subitem 9.2 julgou suas contas irregulares, "deixando de aplicar-lhe multa, em face da prescrição da pretensão punitiva deste Tribunal no caso". 
2.	Com anuência do diretor da subunidade, o auditor responsável pelo exame concluiu, em síntese:
a) pela ocorrência da prescrição também pelo regime da Lei 9.873/1999 (§ 5.19 do exame) ;
b) pela viabilidade de julgamento pela irregularidade das contas, mesmo que motivado por fatos prescritos, argumentando-se que o contraditório se estabeleceu antes que a prescrição se operasse (§ 5.21) ; e
c) pelo provimento do recurso, no mérito, acolhendo-se a tese do recorrente, que alega ter adotado as providências que estariam a seu alcance e que as irregularidades evidenciadas não seriam suficientes para afetar a gestão como um todo.
3.	Pelas razões que passo a expor, divirjo de tais conclusões, tanto sobre prescrição quanto sobre o mérito propriamente dito do recurso.
II - Sobre a prescrição
4.	No exame da prescrição, a decisão recorrida adotou como parâmetro o regime estabelecido pelo Acórdão 1441/2016-TCU-Plenário, baseado no Código Civil. A prescrição foi reconhecida pelo Tribunal, que julgou as contas irregulares, mas sem imposição de multa. 
5.	Nos recentes pronunciamentos desta unidade, tenho observado, na análise da prescrição, o regime da Lei 9.873/1999, em decorrência das premissas demonstradas no estudo e manifestação juntados à peça 85. Isso até que o TCU fixe orientações a respeito dos impactos da decisão proferida pelo Supremo Tribunal Federal no Recurso Extraordinário 636.886 - o que deve se dar quando do julgamento do TC Processo 000.006/2017-3.
6.	No caso concreto, porém, a prescrição já foi examinada por regime diverso (Acórdão 1441/2016-TCU-Plenário) , tendo o acórdão reconhecido o exaurimento do prazo para o exercício da pretensão punitiva pelo Tribunal. Assim sendo, a presente manifestação exigirá que se enfrentem as seguintes questões:
a) se é viável o julgamento pela irregularidade das contas motivado por fatos em relação aos quais se operou a prescrição, reconhecida pelo Tribunal (caso mantida a conclusão de que se aplicam as balizas do Código Civil) ; 
b) se é possível adotar, em grau de recurso, regime diverso do já considerado pela decisão recorrida, para exame da prescrição; e
c) se a prescrição se operou também pelo regime da Lei 9.873/1999, haja vista, em especial, as múltiplas causas interruptivas e a suspensão do curso da prescrição durante o sobrestamento do processo, enquanto se aguarda o resultado de apurações que se desenvolvem em outros autos (prejudicialidade externa) .
II.1 - Irregularidade das contas e fatos prescritos
7.	Não desconheço os precedentes na linha de que a prescrição da pretensão punitiva não impede que as contas sejam julgadas irregulares, referidos no exame antecedente. Todavia, há manifestações em sentido diverso, o que justifica o presente debate quanto à possibilidade do julgamento pela irregularidade das contas motivado por fatos alcançados pela prescrição.
8.	A questão foi tratada de modo bastante aprofundado em parecer emitido pelo Procurador Sérgio Ricardo Costa Caribé nos autos do TC Processo 011.246/2016-2. Na citada manifestação, o representante do MPTCU discorreu detalhadamente sobre a inadequação de o gestor ter contas julgadas irregulares com base em fatos prescritos, concluindo, em linhas gerais, que:
a)  nas prestações de contas ordinárias, a gestão como um todo abrange diversos atos (e não alguns fatos específicos, como na TCE) e o julgamento não pressupõe a existência de irregularidades. Logo, mesmo desconsiderando os fatos prescritos, as contas ordinárias devem ser julgadas, ainda que regulares com ressalva, viabilizando-se a emissão de determinações ou outras providências necessárias para reorientar a atuação do gestor;
b)  essa mesma premissa acarreta desfecho diverso em se tratando de tomadas de contas especiais, que têm finalidade específica e objeto bem mais delimitado, comparativamente ao das contas ordinárias. Em se tratando de TCE, que possui requisitos próprios de constituição e desenvolvimento, as contas não devem ser julgadas se todos os fatos objeto do processo tiverem sido alcançados pela prescrição.
9.	Por necessidade de síntese, deixo de transcrever os fundamentos apresentados pelo MPTCU no citado parecer. Porém, acompanhando suas conclusões, tenho me manifestado no sentido de que, ao se deparar com fatos prescritos, deve-se distinguir contas ordinárias e tomada de contas especial (visto que essas espécies de processo são regidas por diferentes pressupostos de constituição) , mas sempre desconsiderando, em ambos os casos, os fatos prescritos, por decorrência da própria teleologia do instituto.
10.	Com efeito, a finalidade do instituto da prescrição, na hipótese, é a de impor prazo para a atuação do órgão de controle, na apuração e julgamento de fatos tidos como irregulares. Extrapolado o prazo fixado em lei para o exercício do controle, relativamente a determinado fato, torna-se inviável dele extrair consequências jurídicas prejudiciais ao responsável. O fato atingido pela prescrição não deve ser considerado no julgamento.
11.	Ainda que a irregularidade das contas não tenha a natureza de ressarcimento ou de punição propriamente ditos, é inegável a situação de desvantagem (ou seja, de consequências negativas de outras ordens) que decorre do juízo de reprovação emitido pelo Tribunal. 
12.	Assim, na linha defendida pelo MPTCU no parecer exarado no TC Processo 011.246/2016-2, também entendo que as contas ordinárias devem ser sempre julgadas (ao contrário das tomadas de contas especiais) , mas sem a consideração, no juízo meritório, dos fatos prescritos, em respeito à própria teleologia do instituto (para maiores considerações sobre o tema, vide a manifestação desta unidade em outro feito, juntada por cópia à peça 86, p. 10-12) .
13.	No caso em exame, portanto, a desconsideração dos fatos prescritos resultaria em proposta de julgamento pela regularidade com ressalva das contas do recorrente. 
14.	Não obstante, deixo de formular proposta nesse sentido, por entender que o regime de prescrição aplicável ao processo de controle externo é o disciplinado pela Lei 9.873/1999, em função das mais recentes decisões do STF (como debatido no estudo de peça 85) . Logo, o exame do presente recurso deve prosseguir, com o fim de se verificar se a prescrição se operou também segundo essa sistemática. 
15.	Em preliminar, contudo, cumpre demonstrar a própria viabilidade de, em grau de recurso, adotar regime de prescrição diverso do que foi considerado pela decisão recorrida, em especial quando o novo regime indicar a não ocorrência de prescrição já reconhecida no julgamento anterior. 
II.2 - Viabilidade de novo critério de prescrição, mesmo se desfavorável ao recorrente
16.	Tendo em vista o reconhecimento da prescrição pelo acórdão recorrido, com base no Acórdão 1441/2016-TCU-Plenário, é necessário justificar, preliminarmente, a possibilidade de se adotar outro critério nesta fase recursal, como o regime da Lei 9.873/1999.
17.	Entendo não haver óbice, haja vista que o recurso devolve à "apreciação e julgamento pelo tribunal todas as questões (...) relativas ao capítulo impugnado" (art. 1.013, § 1º, do CPC) , para que se profira novo julgamento. E esse efeito devolutivo abrange não apenas as teses expressamente impugnadas pelo recorrente, mas também as questões de ordem pública e as matérias que o julgador deve apreciar até mesmo de ofício (tal como a prescrição) , quando necessárias ao reexame do capítulo impugnado. Todas essas questões (as impugnadas e as conhecíveis de ofício) , relativas ao capítulo recorrido, são devolvidas para reapreciação e novo julgamento pelo tribunal. 
18.	A possibilidade de novo julgamento, com adoção de regime diverso para análise da prescrição, deve, contudo, respeitar a proibição de reformatio in pejus, em se tratando de recurso exclusivo do responsável. Assim, o novo julgamento não poderá acarretar efeitos práticos mais gravosos ao recorrente, como, por exemplo, a imposição da sanção que tenha sido considerada prescrita. O novo critério de análise pode ser aplicado, contudo, se conduzir à manutenção da decisão recorrida (no caso, à manutenção do julgamento pela irregularidade das contas) , pois, nesse caso, não se pode falar em reforma da decisão, que apenas se mantém, embora por outros fundamentos. 
II.3 - Exame da prescrição, pelo regime da Lei 9.873/1999
19.	Ainda preliminarmente, divirjo do entendimento segundo o qual seria possível manter o julgamento da irregularidade de contas baseado em fatos prescritos, caso o contraditório tenha se aperfeiçoado antes de se operar a prescrição (§§ 5.21 e 5.22 do exame antecedente) .
20.	Nas manifestações da subunidade, defende-se que a prescrição se operou também sob o regime da Lei 9.873/1999 (na modalidade intercorrente) , haja vista o lapso entre a audiência do responsável e a prolação do acórdão recorrido (§ 5.21 do exame) . Pelas razões expostas na sequência, entendo que a prescrição não se operou. De todo modo, e por dever de coerência com manifestações exaradas em outros processos, entendo necessário reafirmar a inviabilidade de que, no julgamento das contas, sejam considerados fatos prescritos. 
21.	A tese defendida no § 5.22 da instrução precedente, de que seria possível considerar tais fatos, se o contraditório tiver se aperfeiçoado anteriormente à prescrição, encontra alguns óbices intransponíveis: 
a) a Lei 9.873/1999 prevê hipóteses de prescrição após o aperfeiçoamento do contraditório. Com efeito, mesmo após aperfeiçoado a contraditório (que é apenas causa interruptiva da prescrição, do art. 2º, I) , o prazo quinquenal volta a correr, devendo, nesse lapso, ser proferida a "decisão condenatória recorrível" (art. 2º, III) . Além disso, mesmo após o contraditório se aperfeiçoar, o processo não pode ficar paralisado indevidamente por mais de três anos, sob pena de ocorrer a prescrição intercorrente (art. 1º, § 1º) ;
b) logo, se a lei prevê hipóteses de prescrição que podem ocorrer após aperfeiçoado o contraditório, não é possível ignorar as consequências legais dessas hipóteses, caso elas venham a efetivamente se implementar. Ou seja, não é viável conferir efeitos apenas à prescrição verificada antes de aperfeiçoado o contraditório, negando eficácia aos dispositivos da lei que estabelecem hipóteses de prescrição após a fase de contraditório;
c) por fim, se não se operassem os efeitos da prescrição ocorrida após o contraditório (ou seja, se fosse viável a consideração de fatos cuja prescrição somente ocorreu após o contraditório) , não haveria justificativas para, neste caso, o Tribunal deixar de aplicar sanção ao gestor.
22.	De todo modo, entendo desnecessário aprofundar o debate, uma vez que, no caso em exame, a prescrição não se operou, nem mesmo na modalidade intercorrente, considerando-se o termo inicial e as causas interruptivas indicadas na sequência.
a) Termo inicial:
23.	Relativamente ao termo inicial para fluência do prazo de prescrição, deve-se considerar que este processo versa sobre prestação de contas. Logo, somente após a apresentação das contas, ou o vencimento do prazo para que sejam prestadas, é que se torna exigível a atuação do órgão de controle, tendo início o transcurso do prazo de prescrição (vide, a respeito, as justificativas detalhadas no estudo de peça 86, p. 2-6) . 
24.	No caso em exame, o prazo estabelecido para a prestação de contas ordinárias era o de até cento e cinquenta dias após o encerramento do exercício financeiro (art. 2º da Instrução Normativa-TCU 12/1996, então vigente) . Em se tratando de contas do exercício de 2002, esse prazo se findou em 30/05/2003, data que marca o início do prazo prescricional.
b) Causas suspensivas e interruptivas:
25.	No regime da Lei 9.873/1999, a prescrição se suspende no curso de apurações que tenham potencial impacto no julgamento do processo, desenvolvidas em outros autos (prejudicialidade externa) e que causem o sobrestamento do feito em exame. Ademais, o prazo de prescrição se interrompe pelas múltiplas causas indicadas no art. 2º da referida lei, ainda que sejam causas da mesma espécie (ou seja, ainda que se trate de nova ocorrência de uma espécie de causa que, por sua natureza, possa se repetir) .
26.	Deixo de desenvolver a demonstração dessas duas premissas nesta manifestação, sem prejuízo, porém, de ter juntado aos autos estudos e pronunciamentos anteriores desta unidade (peça 86) , que justificam essas conclusões (a respeito, vejam-se, em especial, os textos "Questão prejudicial externa: o sobrestamento como causa de suspensão da prescrição", peça 86, p. 7-9, assim como o estudo "A pluralidade e repetibilidade das causas interruptivas do art. 2º da Lei 9.873/1999", peça 86, p. 21-24) .
27.	No caso em exame, a prescrição se suspendeu no período de sobrestamento deste processo, no aguardo de apurações que se desenvolviam em outros processos e que, em tese, poderiam ter repercussões no julgamento destas contas (§§ 5.14 e 5.18 do exame antecedente) . 
28.	Nesta hipótese, não é relevante que, em relação a parte dos fatos (§ 5.14 do exame) , o gestor tenha obtido êxito em elucidar as irregularidades, ou mesmo em adotar medidas que mitigaram seus impactos, de modo a evitar reflexos negativos em suas contas. Mesmo nesta hipótese, de desfecho favorável ao gestor, o julgamento das contas não poderia prosseguir na pendência daquelas apurações, razão por que a suspensão deste processo, enquanto os fatos eram esclarecidos nos outros autos, não representa "paralisação indevida" deste feito.
29.	Assim, tenho defendido que o período de sobrestamento, enquanto se espera a solução de questão que é objeto de outro processo, não pode ser considerado para fins de prescrição (ou seja, o sobrestamento é causa de suspensão da prescrição no processo sobrestado) , já que, nessa hipótese, não se pode falar em inércia do órgão de controle na apuração dos fatos. Apenas ocorre que a apuração se desenvolve em outro processo. Não se pode simplesmente ignorar a existência de uma questão prejudicial externa que, em função do devido processo legal, está sendo analisada em autos próprios, pelo relator competente.
30.	Logo, o sobrestamento do feito, no aguardo de decisão sobre questão prejudicial pendente em outro processo, provoca a suspensão do curso da prescrição no processo sobrestado, pelas razões demonstradas com mais detalhes no estudo de peça 86, p. 7-9.
31.	Ainda que assim não fosse, ad argumentandum tantum, a solução seria a de buscar, no processo sobrestante, as causas que provocariam a interrupção da prescrição, previstas no art. 2º da Lei 9.873/1999, realizando-se uma análise global das atividades de apuração do fato, combinando-se os atos de apuração que se desenvolvem no processo sobrestado com os atos de apuração praticados no processo sobrestante.
32.	Penso que essa análise global não é a solução mais harmônica com o sistema processual, que contempla a figura da questão prejudicial externa (além disso, qualquer prescrição ocorrida no processo sobrestante deve ser arguida e apreciada naquele processo, e não no processo sobrestado) . Contudo, ainda que fosse adotada essa sistemática, o exame conjunto do processo sobrestado e dos sobrestantes, no caso concreto, evidencia a inocorrência da prescrição, haja vista as seguintes causas interruptivas relacionadas às irregularidades que motivaram a rejeição destas contas: 
	Data
	Causa interruptiva
	Localização

	18/3/2005
	Despacho do relator, Min. Valmir Campelo, que determinou o sobrestamento dos autos até que fossem proferidas decisões nos TCs Processo 014.289/2003-4, Processo 004.417/2003-2 e Processo 005.340/2002-1, tendo em vista se tratar de fiscalizações cujos resultados poderiam repercutir nestas contas de 2002.
	peça 6, p. 16

	14/3/2008
	Instrução da Secex/RJ que propôs o levantamento do sobrestamento dos autos e a realização da audiência do recorrente.
	peça 6, pp. 17-20

	15/4/2008
	Audiência de Francisco José Robertson Pinto.
	peça 6, p. 24

	2/6/2010
	Instrução de mérito das contas.
	peça 7, p. 28 e ss.

	9/11/2010
	Acórdão 7326/2010-TCU-Primeira Câmara, que determinou à CGU a instauração de TCE relativas ao Contrato C-Depjur 100/1997 e ao Contrato C-Depjur 86/1998.
	
	1/12/2010
	Despacho do relator, que determinou o sobrestamento dos autos até o deslinde das apurações relativas ao Contrato C-Depjur 100/1997 e C-Depjur 86/1998.
	peça 8, p. 16

	15/2/2012
	Autuação de processo de monitoramento do cumprimento do Acórdão 7326/2010-TCU-Primeira Câmara (TC Processo 003.851/2012-5) .
	TC Processo 003.851/2012-5

	2/4/2013
	Acórdão 1834/2013-TCU-Primeira Câmara, que determinou providências à CDRJ e à CGU em relação aos contratos C-Depjur 100/1997 e C-Depjur 86/1998.
	TC Processo 003.851/2012-5, peça 23

	7/4/2015
	Instrução com proposta de diligência à CDRJ e à CGU, requerendo informações relacionadas aos processos de apuração dos danos dos referidos contratos.
	TC Processo 003.851/2012-5, peças 72-74

	2/2/2016
	Acórdão 555/2016-TCU-Primeira Câmara, que assinou prazo para a CDRJ instaurar TCE relativa ao Contrato C-Depjur 100/1997 e encaminhar o processo à CGU.
	TC Processo 003.851/2012-5, peça 99

	8/1/2018
	Autuação de TCE sobre irregularidades no pagamento de valores relativos ao Contrato C-Depjur 100/1997, cf. item 1.6.2 do Acórdão 555/2016-TCU-Primeira Câmara.
	TC Processo 000.413/2018-6

	16/7/2020
	Instrução de mérito dos presentes autos.
	peça 58

	27/10/2020
	Acórdão 12078/2020-TCU-Primeira Câmara, que julgou irregulares as contas do recorrente.
	peça 62

33.	Dos marcos temporais destacados, não é possível reconhecer a incidência do prazo prescricional - nem do prazo geral quinquenal previsto no art. 1ºda Lei 9.873/1999, nem do prazo de prescrição intercorrente, porquanto não se verificou a paralisação das atividades de apuração dos fatos por um período maior que três anos (art. 1º, §1º, da Lei 9.873/1999) .
34.	Divirjo, portanto, das conclusões da subunidade, de que teria ocorrido a prescrição (§ 5.19 da instrução) .
III - Sobre o mérito das contas
35.	As questões arguidas pelo recorrente estão adequadamente retratadas no exame da subunidade, razão pela qual deixo de reproduzir os argumentos da defesa. Passo a tratar, diretamente, dos motivos pelos quais divirjo das conclusões do exame. 
36.	Em primeiro lugar, não procede o argumento do recorrente, acolhido na instrução do auditor, de que foi considerada como fundamento para a irregularidade das contas a redução da receita operacional bruta da CDRJ com arrendamentos (§ 6.1 e 6.5 do exame) . 
37.	Embora mencionado na instrução da unidade técnica, reproduzida no relatório do acórdão recorrido, esse fato não foi considerado no voto como motivo de irregularidade das contas. 
38.	A irregularidade das contas foi motivada por fatos descritos na "audiência promovida nestes autos em função de achados do TC Processo 015.206/2006-0" (§ 8 do voto de peça 63) . Do objeto mais amplo da referida audiência, apenas as irregularidades relativas aos contratos C-DEPRIR 100/97 e C-DEJUR 086/98 foram tidos como graves o suficiente para justificar a irregularidade dessas contas. Esses fatos foram assim descritos na audiência (§ 47 do voto) :
a) por não ter adotado providências para anular na esfera judicial, o Contrato C-DEPRIR 100/97, formalizado com a empresa Píer Mauá S/A, ante os seguintes fatos:
a.1) realização de concessão de serviço público sem a abertura de regular certame licitatório, já que o objeto referente à estação marítima de passageiros foi acrescentado apenas na fase final da concorrência Pública 04/94, quando havia apenas um concorrente, infringindo previsão expressa no art. 175 da Constituição Federal;
a.2) inexistência de projeto básico dotado de prévia aprovação pela autoridade competente, violando o art. 7º, § 6º, da Lei 8.666/93; e 
a.3) celebração de contrato com terceiro estranho ao procedimento licitatório, haja vista ter vencido a licitação o consórcio ENGEPASA-LIX-CONTER-IESA, mas ter assumido o contrato a Construtora Floriano Ltda., transgredindo o art. 50 da Lei de Licitações e Contratos;
b) por não ter declarado a nulidade do Contrato C-DEJUR 086/98, formalizado com a empresa Moinhos Cruzeiro do Sul S/A, nem ter buscado a tutela judicial com esse desígnio, tendo em vista que essa contratação não foi precedida de licitação, violando o art. 175 da Constituição Federal; art. 40, inciso I, da Lei 8.630/93; e art. 124 c/c art. 20 da Lei 8.666/93;
39.	Relativamente a esses dois fatos, o relator opinou pela rejeição da defesa do responsável (§§ 51 e 69 do voto, quanto ao contrato 100/97, pelas razões indicadas nos §§ 52-66; e § 86 do voto, quanto ao contrato 86/98, pelas razões indicadas nos §§ 73-85) . As demais ocorrências discutidas nos autos não levaram à irregularidade das contas, como deixa evidente a leitura dos fundamentos da decisão recorrida, em especial os §§ 32, 33, 39, 89 e 93 do voto de peça 63.
40.	A parte final do voto (§ 94) é perfeitamente clara quanto à delimitação dos dois fatos ensejadores da irregularidade das contas em questão: 
94. Em conclusão, as contas de Francisco José Robertson Pinto devem ser julgadas irregulares, tendo em vista a rejeição de suas razões de justificativas referentes às condutas acima discutidas, relativas aos contratos de arrendamento com o Consórcio Píer Mauá [Contrato C-DEPJUR 100/97] e com a empresa Moinhos Cruzeiro do Sul S/A [Contrato C-DEPJUR 86/98], as quais reputo graves e suficientes para macular sua gestão no exercício de 2002.
41.	Assim sendo, deixo de acompanhar a conclusão do § 6.5 do exame antecedente, de que se deve "desconsiderar a redução da receita operacional bruta entre os anos de 2000 e 2002 como fundamento para a irregularidade das contas". Essa redução de receitas constou do relatório, mas não foi considerada, no voto, como motivo ensejador da reprovação das presentes contas. 
42.	De igual modo, divirjo da conclusão contida no § 7.5, que, extraída de análise sumária (§ 7.2 e 7.3) , acolhe o argumento do gestor no sentido de que a reprovação de suas contas foi motivada por irregularidades observadas em "em apenas dois contratos". 
43.	Não socorre ao recorrente a invocação genérica de precedentes na linha de que as falhas devem ser avaliadas quanto ao seu impacto na integralidade da gestão dos responsáveis. É que esse impacto não se mede simplesmente pelo número de atos irregulares ("dois contratos") , mas pelo impacto desses atos na gestão - o que necessariamente impõe a consideração de aspectos concretos da gravidade da conduta e da magnitude de seus efeitos.
44.	Nesse particular, o voto de peça 63 discorre detalhadamente sobre a gravidade da situação envolvida nesses contratos, de inegável relevância no contexto da gestão do responsável. 
45.	Assim, da longa análise relativa ao Contrato C-DEPJUR 100/97 (§§ 52-66 do voto) , o Tribunal concluiu que "a atuação do responsável se mostrou de pouca ou de nenhuma efetividade, prolongando a concretização das irregularidades, contribuindo para agravar a situação, e redundou, portanto, na manutenção de um contrato com vícios, com reflexos em administrações posteriores e por longo tempo".
46.	De igual modo, relativamente ao Contrato 86/98, os detalhados fundamentos apontados pelo Relator (§§ 73-85 do voto) indicam, em síntese, que:
a)  desde o exercício de 2000, o responsável tinha ciência de relatório interno da CDRJ, produzido por sua determinação, o qual apontou irregularidades nos pagamentos de tarifas no âmbito deste contrato de arrendamento, causando prejuízos à CDRJ;
b)  mesmo com o início das obras de dragagem em 2001, a arrendatária não as realizou nos volumes originalmente contratados, além de não restituir os valores devidos em relação às tarifas portuárias;
c)  nem mesmo o processo administrativo 1.402/2002, instaurado por determinação do Ministro dos Transportes em 10/1/2002, para apurar, entre outros, irregularidades na execução desse contrato de arrendamento, fora decidido dentro desse exercício, o que somente ocorreu em 7/3/2003 (peça 37, p. 48-50) , fato que demonstra a inépcia das ações da CDRJ para agilizar as cobranças junto à arrendatária;
d)  ainda assim, ao final, diante das conclusões e hipóteses de encaminhamento sugeridas pelo relatório do processo administrativo 1.402/2002, o responsável optou, mais uma vez, em detrimento da rescisão contratual, pela repactuação das condições contratuais;
e)  a atuação do responsável no exercício em exame, quanto ao contrato, foi morosa e pouco efetiva. As ações do responsável não conseguiram resolver as irregularidades do Contrato C-DEPJUR 86/98 e redundaram, portanto, na manutenção de um ajuste com vícios, com reflexos em administrações posteriores e por longo do tempo. Nem mesmo eventuais tomadas de contas especial para a restituição de prejuízos à CDRJ avançaram;
f)  em suma, segundo o Relator (§ 84 do voto) , "tendo em vista que não houve a efetiva solução das irregularidades verificadas no contrato com a recuperação dos prejuízos apurados e que, no exercício ora em julgamento, pouco foi feito além do procedimento administrativo 1.402/2002, não vislumbro que tais fatos seriam suficientes para eximi-lo de responsabilidade nestas contas".
47.	Portanto, não vejo como a invocação de precedentes genéricos, desassociados de elementos fáticos capazes de se contraporem aos indicados acima, seja suficiente para elidir o juízo formulado pelo tribunal, segundo o qual as irregularidades observadas nesses dois contratos seriam "graves e suficientes para macular sua gestão no exercício de 2002". Logo, no ponto, deixo de acompanhar a conclusão da subunidade, contida no § 7.5 da instrução a cargo do auditor. 
48.	De igual modo, manifesto-me contrariamente à conclusão dos itens 8 e 13 do exame, que busca igualar a situação dos contratos C-Depjur 100/1997 e C-Depjur 86/1998 à de dois outros contratos (C-Depjur 71/1997 e C-Depjur 72/1997) , em relação aos quais o Tribunal entendeu que os esforços desenvolvidos pelo gestor foram suficientes para evitar repercussões negativas nas contas. 
49.	A equiparação é inviável, pois não há similaridade nas situações de ambos os grupos de contratos. Como exposto pelo próprio relator (§ 88-93 do voto) , ao acolher as conclusões da Secex/RJ e da SeinfraPortoFerrovia, foram apresentadas razões bastantes para levar o Tribunal a concluir que, no caso dos contratos C-Depjur 71/1997 e 72/1997, "a rescisão contratual não seria a melhor opção" (§ 90 do voto) .
50.	Esses motivos estão detalhadamente expostos nos exames da Secex/RJ (peça 8, p. 7-11) e da SeinfraPortoFerrovia (peça 58) . Logo, sem se contrapor às circunstâncias concretas indicadas nas referidas análises quanto aos contratos C-Depjur 71/1997 e 72/1997, não é possível conferir o mesmo tratamento à situação dos contratos C-Depjur 100/1997 e C-Depjur 86/1998, em relação aos quais as análises apontaram razões suficientes para justificar desfecho diverso.
51.	Com efeito, no caso dos contratos C-Depjur 71/1997 e 72/1997, as análises concluíram, em síntese, que foram satisfatórias as medidas adotadas pelo gestor. Evidenciou-se, por exemplo, que durante sua gestão o responsável "obteve vitória parcial, pois se conseguiu, mediante conciliação com a parte adversa, reverter os efeitos de liminar de consequências desastrosas para a CDRJ" (peça 8, p. 4, § 79) , entre outros aspectos detidamente analisados pelas referidas unidades técnicas. 
52.	Já quanto aos contratos 100/1997 e 86/1998 (que motivaram a irregularidade destas contas) , as conclusões foram opostas, na linha de que "no exercício ora em julgamento, pouco foi feito" para sanar os graves vícios que esses ajustes apresentavam, como já referido. 
53.	Portanto, não é razoável concluir que, confrontando-se os contratos 71/1997 e 72/1997, de um lado, e os contratos 100/1997 e 86/1998, de outro, o desfecho deveria ser o mesmo, sob o argumento de que tais ajustes "tratam de realidades análogas e não há elementos nos autos que façam supor que a atuação do gestor em relação aos contratos tenha sido distinta" (§ 13.6 do exame antecedente) . 
54.	Ao contrário, os autos trazem elementos de convicção suficientes para evidenciar que a atuação do gestor e os resultados alcançados (grau de saneamento dos vícios existentes) foram completamente diversos em cada um desses grupos de contratos, não se justificando, por consequência, o tratamento isonômico pleiteado pelo recorrente. 
55.	Divirjo, de igual modo, da conclusão de que não caberia ao Tribunal dizer previamente a alternativa que o gestor público deve adotar e, por isso, tampouco seria oportuno dizê-lo posteriormente (§ 9.7 do exame) . 
56.	A premissa é verdadeira (não cabe ao TCU decidir previamente, em substituição ao gestor) , mas a conclusão é inadmissível, haja vista ser papel do controle avaliar a conformidade da conduta e a adequação das decisões adotadas pelo gestor. É essa, aliás, a finalidade precípua de todo sistema de controle, de modo a, de um lado, resguardar a liberdade de atuação do gestor sem, de outro lado, deixar de manter vigilância quanto à regularidade e aos bons resultados dessa atuação, impondo as consequências cabíveis diante da postura negligente ou da conduta danosa daquele que administra o patrimônio público.
57.	Discordo, ainda, da conclusão contida no § 10.6, que, em última análise, defende que os Contratos C-Depjur 100/1997 e C-Depjur 86/1998 não poderiam ter reflexos nas contas de 2002, tendo em vista que foram objeto de exame também nas contas de 2001, as quais foram julgadas regulares com ressalva. 
58.	Trata-se, mais uma vez, de analogia incabível. Esses ajustes são de execução continuada e apresentam vícios que igualmente requerem uma atuação do gestor ao longo do tempo, mediante providências que também vêm sendo acompanhadas pelo Tribunal nos sucessivos exercícios. Nestas contas de 2002 foi analisada a conduta do gestor no referido exercício, concluindo o Tribunal que, em relação às várias medidas saneadoras que precisariam ter sido adotadas, "pouco foi feito" (§ 84 do voto) .
59.	Logo, é injustificável a analogia aplicada, feita sem indicar similitude entre as circunstâncias detectadas no acompanhamento realizado no exercício de 2001 e aquelas verificadas no exame das contas de 2002. E, como já demonstrado antes, não há semelhança que justifique a igualdade de tratamento pleiteada pelo recorrente. As providências adotadas em 2001 mitigaram a situação de irregularidade, mas as atividades de saneamento dos ajustes deveriam ter prosseguido ao longo de 2002, o que não se observou com o mínimo de rigor que seria necessário.
IV
60.	Em síntese, pelas razões expostas, e com vênias por divergir das conclusões e das propostas formuladas pela subunidade, manifesto-me no sentido de que o Tribunal conheça do recurso interposto por Francisco José Robertson Pinto contra o Acórdão 12078/2020-TCU-Primeira Câmara para, no mérito, negar-lhe provimento. 
4. 	O Ministério Público de Contas, representado nos presentes autos pelo Procurador Sérgio Ricardo Caribé, destacou que, considerando o mérito das irregularidades que motivaram a audiência do recorrente, seria apropriado o provimento do recurso para julgar regulares com ressalva suas contas, conforme proposto pelo auditor e endossado pelo Diretor da Serur. Não obstante, entendeu consumada a prescrição:
	Trata-se de recurso de reconsideração interposto por Francisco José Robertson Pinto (peça 75) contra o Acórdão 12078/2020-TCU-Primeira Câmara (peça 62) .	
Por meio da deliberação recorrida, o TCU analisou prestação de contas simplificada da Companhia de Docas do Rio de Janeiro (CDRJ) relativa ao exercício de 2002. O recorrente, que ocupou o cargo de Diretor-Presidente da unidade jurisdicionada de 8/11/1999 a 1/4/2003, teve as contas julgadas irregulares (peça 47) .
O recurso interposto foi conhecido por meio do despacho de peça 80. O auditor encarregado da instrução, com a anuência do diretor da Secretaria de Recursos (Serur) , embora reconhecendo a ocorrência da prescrição, afastou seus efeitos sobre o julgamento das contas, já que "o contraditório se deu anteriormente à incidência da prescrição". Não obstante, entendeu que os argumentos apresentados seriam suficientes para descaracterizar as falhas que levaram ao julgamento pela irregularidade, propondo dar provimento ao recurso e julgar regulares com ressalva as contas do recorrente (peças 87-88) .
Dissentindo da proposta formulada, o Secretário da Serur concluiu não ter operado a prescrição com base na Lei 9.873/1999 e, quanto ao mérito, considerou os argumentos apresentados pelo Sr. Franciso José Robertson Pinto insuficientes para alterar o acórdão recorrido. Por esse motivo, propôs negar provimento ao recurso (peça 89) .
Conforme se verifica nos elementos constantes dos autos, as irregularidades que ensejaram a instauração desta TCE ocorreram em 2002. Examinam-se, portanto, irregularidades cometidas há mais de dez anos, o que justifica, em meu sentir, que se apure a incidência da prescrição da pretensão de ressarcimento aos cofres públicos, sobretudo em face da evolução da jurisprudência do Supremo Tribunal Federal (STF) a respeito da matéria.
Registro que, em diversas oportunidades, ao promover minuciosa e detida análise do tema, defendi que a prescrição da pretensão de ressarcimento ao erário deve seguir as regras estabelecidas no Código Civil atualmente vigente. Cito, como exemplo, os pareceres emitidos nos autos do TC Processo 000.012/2020-3, da relatoria do Ministro Vital do Rêgo; do TC Processo 036.485/2019-5, da relatoria do Ministro-Substituto Marcos Bemquerer Costa; do TC Processo 020.232/2017-9, da relatoria do Ministro-Substituto Weder de Oliveira; do TC Processo 031.091/2013-0, da relatoria do Ministro Benjamin Zymler; do TC  Processo 004.030/2017-6, da relatoria do Ministro-Substituto André Carvalho; do TC Processo 029.107/2019-9, da relatoria do Ministro Raimundo Carreiro; do TC  Processo 006.359/2019-1, da relatoria do Ministro Augusto Nardes; do TC Processo 017.162/2007-1, da relatoria do Ministro Aroldo Cedraz; do TC Processo 035.278/2015-3, da relatoria do Ministro-Substituto Augusto Sherman Cavalcanti; do TC Processo 000.071/2020-0, da relatoria do Ministro Jorge Oliveira; do TC Processo 027.487/2017-2, da relatoria do Ministro Walton Alencar Rodrigues; e do TC Processo 018.978/2012-6, da relatoria do Ministro Bruno Dantas.
Nos pareceres lançados nos referidos processos, sustentei que, em razão de seu caráter genérico e da ausência de normas específicas que disciplinem o assunto, o art. 205 do Código Civil - que constitui a regra geral de prescrição - deve incidir, a priori, em todas as situações para as quais a lei não tenha estabelecido prazo inferior. As normas de direito civil, notadamente as insertas na parte geral do Código Civil, por sua abrangência e estofo em sólidos princípios de direito, devem orientar a aplicação do Direito em todos os ramos, quando não conflitantes com matérias especificamente reguladas. Assim, na inexistência de norma específica para a hipótese, entendo que devem incidir as regras da Lei 10.406/2002.
Compreendo, ademais, que a regra do art. 205 do Código Civil, conquanto inespecífica, é perfeitamente compatível com as normas que, desde muito, regem o procedimento de controle externo. E, neste passo, para que não se afronte a harmonia e o caráter sistêmico de suas normas, o Código Civil também pode e deve servir de parâmetro para o regramento de outras questões, como, por exemplo, e no que couber: as causas de suspensão previstas nos arts. 198 e 200; as causas interruptivas do art. 202, incisos I e VI; o recomeço da contagem do prazo estabelecido no art. 202, parágrafo único; a prescrição intercorrente prevista no art. 202, parágrafo único; os efeitos da interrupção efetuada contra devedor solidário, ex vi do art. 204, § 1º, in fine; o prazo geral de dez anos previsto no art. 205; e o dever de guarda de documentos de que trata o art. 1.194.
Ciente de que a egrégia Corte de Contas da União continua a adotar a tese da imprescritibilidade da pretensão de ressarcimento (v.g. Acórdão 5236/2020-TCU-Plenário, 11.839/2020-TCU-2ª Câmara, 18/2021-TCU-1ª Câmara e 120/2021-TCU-Plenário) , peço vênias para ratificar  o posicionamento externado nos pareceres acima referenciados, de que o exame da ocorrência da prescrição da pretensão de ressarcimento aos cofres públicos - instrumentalizada nos processos de contas que tramitam no TCU - deve ter como parâmetro o prazo geral de prescrição indicado no art. 205 da Lei 10.406/2002, contado a partir da data de ocorrência da irregularidade que deu origem ao débito, em consonância com o art. 189 da mesma lei.
Isso posto, passo ao exame da ocorrência da prescrição da pretensão de ressarcimento no caso concreto. Considerando que as regras aplicáveis à prescrição da pretensão punitiva, nos termos do Acórdão 1441/2016-TCU-Plenário, são as mesmas que ora proponho para a análise da prescrição da pretensão de ressarcimento ao erário; considerando que, in casu, as irregularidades que ensejaram a aplicação de sanção são as mesmas que deram causa à condenação em débito, assim como são as mesmas as causas interruptivas e demais variáveis; entendo cabível a análise em conjunto da ocorrência da prescrição para ambas pretensões.
Tendo tais balizas como parâmetro para o exame da matéria, concluo pela consumação da prescrição da pretensão de ressarcimento ao erário neste processo. As irregularidades que ensejaram o débito ocorreram em 2002 (exercício ao qual se referem estas contas) . O prazo prescricional foi interrompido em 25/3/2008 (despacho do relator determinando a audiência - peça 6, p. 21) , data em que recomeçou a ser computado, e teve contagem suspensa entre 21/10/2008 e 23/8/2010 (período de um ano e dez meses entre a apresentação das razões de justificativa e sua apreciação - peças 37, p. 2-38; 7, p. 28-50 e 8, p. 1-15) , operando-se a prescrição em janeiro de 2020, antes da prolação do Acórdão 12078/2020-TCU-Primeira Câmara, exarado em 27/10/2020. Ressalto que a prescrição da pretensão punitiva foi reconhecida por esta Corte por ocasião da prolação do acórdão recorrido (peça 63, p. 3) .
Em meu sentir, no caso de contas ordinárias, o reconhecimento da ocorrência da prescrição da pretensão de ressarcimento deve redundar na desconsideração daqueles atos e fatos - especificamente alcançados pela prescrição - no julgamento meritório da gestão. Esses, assim, não devem influenciar na avaliação do mérito da gestão do responsável, tampouco servir como fundamento para a aplicação de qualquer sanção ao administrador, ressalvada a possibilidade de ciência, recomendações e determinações, dado o caráter corretivo dessas providências.
Desse modo, havendo a prescrição da pretensão de ressarcimento, a Corte de Contas, no exercício da competência prevista no art. 71, inciso II, da Constituição, deve julgar as contas anuais dos gestores da administração direta e indireta, mas desconsiderando, para efeito de débito ou como motivo para a irregularidade das contas e para a aplicação de sanção, os atos e fatos alcançados pela prescrição.
Isso porque, no julgamento de contas ordinárias, por dever constitucionalmente imposto (art. 71, inciso II) , a Corte de Contas tem que apreciar a gestão de administradores públicos durante um certo exercício. Para tanto, faz-se necessário ponderar se determinados atos ou fatos devem influenciar na análise de mérito da gestão. Para este membro do Parquet especializado, na formação de convicção a respeito da regularidade ou não da gestão, em atendimento aos princípios da ampla defesa e do contraditório, bem assim da estabilidade social e segurança jurídica, faz-se necessário excluir os atos e fatos alcançados pela prescrição das pretensões de ressarcimento e sancionatória.
Portanto, seja por imposição constitucional e legal, seja em respeito ao interesse público (primário e secundário) , mesmo diante da ocorrência de prescrição - situação que deve motivar a desconsideração dos atos alcançados pela prescrição no julgamento meritório em face de cada responsável individualmente considerados -, as contas ordinárias devem ser sempre julgadas em definitivo, assim como devem ser expedidas as medidas corretivas e preventivas necessárias ao aperfeiçoamento da gestão daquele órgão ou entidade.
Por conseguinte, tendo em vista tratar-se de processo de contas ordinárias, e tendo sido reconhecida a prescrição das pretensões punitiva e de ressarcimento, entendo que as presentes contas devem ser julgadas regulares com ressalvas.
Admitindo que o Tribunal não acolha a tese de prescrição por mim apresentada, em atenção ao parágrafo 2º do art. 62 do RI/TCU, quanto ao mérito, alinho-me à proposta formulada pelo auditor, que contou com a anuência do Diretor da Serur/D1 (peças 87-88) .
A audiência do Sr. Francisco José Robertson Pinto foi realizada nos seguintes termos (peças 6, p. 24-25) :
a) por não ter adotado providências para anular na esfera judicial o contrato C-DEPJUR nº 100/97, formalizado com a empresa Píer Mauá S/A, ante os seguintes fatos:
a.1) realização de concessão de serviço público sem a abertura de regular certame licitatório, já que o objeto referente à estação marítima de passageiros foi acrescentado apenas na fase final da Concorrência Pública nº 04/94, quando havia apenas um concorrente, infringindo previsão expressa no art. 175 da Constituição Federal;
a.2) inexistência de projeto básico dotado de prévia aprovação pela autoridade competente, violando o art. 7º, §6º, da Lei 8.666/93; e
a.3) celebração de contrato com terceiro estranho ao procedimento licitatório, haja vista ter vencido a licitação o consórcio ENGEPASA-LIX-CONTER-IESA, mas ter assumido o contrato a Construtora Floriano Ltda., transgredindo o art. 50 da Lei de Licitações e Contratos;
b) por não ter declarado a nulidade do Contrato C-DEJUR nº 086/98, formalizado com a empresa Moinhos Cruzeiro do Sul S/A, nem ter buscado a tutela judicial com esse desígnio, tendo em vista que essa contratação não foi precedida de licitação, violando o art. 175 da Constituição Federal; art. 4º, inciso I, da Lei 8.630/93; e art. 124 c/c art. 2º da Lei 8.666/93;
c) por não ter procedido à rescisão unilateral prevista no art. 58, inciso II, da Lei 8.666/93 ou judicial dos Contratos C-DEPJUR nº 071/97 e 072/97, formalizados com a empresa Triunfo Operadora Portuária Ltda., ante a inadimplência contumaz da contratada, o que gerou a ocorrência de prejuízos financeiros à CDRJ que alcançaram valor superior a R$ 60 milhões.
Como se observa a partir do voto condutor do acórdão recorrido (peça 63, p. 4-12) , o julgamento pela irregularidade das contas do Sr. Francisco decorreu das irregularidades "a" e "b". Para a irregularidade "c", foram acolhidas as razões de justificativa apresentadas.
No que tange ao Contrato C-DEPJUR nº 100/97, formalizado com a empresa Píer Mauá S/A, foram identificadas várias irregularidades no processo de contratação, bem como problemas na fase de execução contratual, fatos que antecederam a gestão do Sr. Francisco José Robertson Pinto, iniciada em 8/11/1999. Durante o ano de 2002, a unidade jurisdicionada optou por dar continuidade às tentativas de negociação, em lugar de rescindir unilateralmente o contrato. O cronograma dos principais eventos ocorridos está descrito à peça 7, p. 37-39.
Por meio do Acórdão 12078/2020-TCU-Primeira Câmara, esta Corte considerou que a escolha pela continuidade da negociação foi indevida, devendo tal fato ensejar a irregularidade das contas do Diretor-Presidente da CDRJ. Após retomar as principais ocorrências relativas ao referido contrato, o voto condutor propôs rejeitar as razões de justificativa, assinalando que (peça 63, p. 8) :
65. Não que o ex-Diretor-Presidente não pudesse negociar pela via administrativa uma solução para o contrato. No entanto, diante das circunstâncias do caso concreto, notadamente em face das irregularidades identificadas desde a origem da contratação, como a ausência de projeto básico e a tardia inclusão do terminal de passageiros no objeto do arrendamento; do descumprimento de cláusulas contratuais por parte do consórcio; da ausência de cobrança efetiva de documentos necessários à formalização do contrato das empresas que compunham o consórcio; e da falta de ações no sentido de exigir o cumprimento das cláusulas contratuais inadimplentes, é forçoso reconhecer que a atuação do responsável se mostrou de pouca ou de nenhuma efetividade, prolongando a concretização das irregularidades, contribuindo para agravar a situação, e redundou, portanto, na manutenção de um contrato com vícios, com reflexos em administrações posteriores e por longo tempo. (destacamos) 
O julgamento pela irregularidade foi fundamentado no art. 16, inciso III, alínea "b", da Lei 8.443/1992. Segundo esse dispositivo, as contas serão julgadas irregulares quando evidenciadas a "prática de ato de gestão ilegal, ilegítimo, antieconômico, ou infração à norma legal ou regulamentar de natureza contábil, financeiro, orçamentária, operacional ou patrimonial".
Com as devidas vênias, embora a cronologia dos fatos indique morosidade nos procedimentos adotados pela CDRJ, a meu ver, os elementos nos autos não permitem afirmar que o Sr. Francisco José Robertson Pinto, ao optar pela via negocial no ano de 2002, agiu de forma ilegal, ilegítima ou mesmo contrária aos pareceres técnicos emitidos.
O "Relatório sobre o Projeto Píer Mauá", revisto e atualizado em dezembro de 2000, concluiu que "após três anos da assinatura do Contrato, não se conhece a efetiva sustentação financeira para sua execução, nem os compromissos reais de participação de possíveis interessados". Em seguida, apresentou duas opções para solucionar a questão (peça 38, p. 22) :
A primeira refere-se à rescisão unilateral do contrato, que certamente se traduzirá numa pendência judicial com tempo indeterminado para sua solução. Se este caminho for adotado nota-se claramente, pela farta documentação existente, que a Arrendatária se apoiará na indefinição da aprovação da concepção do projeto pela Prefeitura, como principal argumento de sua defesa. Possivelmente, levar a questão à justiça postergará a principal pretensão da CDRJ que é a concretização do empreendimento.
Como segunda opção, caso não se opte pela rescisão contratual, apresenta-se a renegociação do Contrato, visando a mais rápida partida para a consecução do empreendimento, evitando-se maiores prejuízos para a CDRJ e para o Rio de Janeiro.  (destacamos) 
Como se observa, no fim do ano de 2000, a área técnica apontou como uma das soluções possíveis a renegociação, destacando os riscos de possíveis pendências judiciais no caso de rescisão unilateral. Também na Ata da 414ª Reunião Ordinária do Conselho de Administração (peças 38, p. 49-50 e 39, p. 1-2) , de 3/9/2001, o CONSAD recomendou à Diretoria Executiva "que promova o restabelecimento, pela via negocial, do objeto original do Edital de Licitação de Arrendamento do Píer Mauá, que se refere ao Píer propriamente dito e a Estação Marítima de Passageiros - ESMAPA. Caso a negociação não seja viável, a Administração deverá adotar providências para a rescisão unilateral do referido contrato" (peça 39, p. 1) . Não havia, portanto, uma orientação peremptória para rescisão contratual.
Seguiu-se à referida recomendação, a discussão do Quarto Termo Aditivo, conforme evidenciam as cartas trocadas pela CDRJ e o Consórcio e atas de reunião, entre novembro de 2001 e janeiro de 2002 (peça 39, p. 4, 6, 16, 28, 36-40) . Esse ajuste, no entanto, não chegou a ser assinado.
A partir da cronologia dos fatos relatada à peça 7, p. 38-39, não ficam suficientemente claros os desdobramentos das negociações entre janeiro e agosto de 2002, quando o Consórcio, que havia manifestado concordância com o aditivo, passa a questioná-lo. Isso motivou a contratação de um parecer jurídico externo, que foi aprovado em reunião da Diretoria Executiva em 17/12/2002 (peças 40, p. 8-50; 41, p. 1-2, 7 e 20) , culminando com a notificação da Píer Mauá, em 6/2/2003, acerca da intenção da CDRJ de rescindir o contrato (peça 41, p. 28-30) .
Em face do exposto, em linha com o auditor e o diretor da Serur, apesar da morosidade observada, penso que não ficou caracterizada inércia do administrador. Considero possível admitir que a opção pela renegociação estava dentro da esfera de discricionariedade da entidade no ano de 2002, tendo em vista os possíveis efeitos negativos da rescisão contratual, que também deveriam ser sopesados pela administração.
Quanto ao Contrato C-DEPJUR 86/98, formalizado com a empresa Moinhos Cruzeiro do Sul S/A e cujo objeto era o arrendamento de instalações portuárias dentro da área do Porto do Rio de Janeiro para exploração do terminal portuário de trigo de São Cristóvão (Armazém 22) , constatou-se que a contratação não foi precedida de licitação (contratação por inexigibilidade, sem demonstração de inviabilidade de competição - peça 9, p. 10) , além de haver problemas na execução. O cronograma dos principais eventos ocorridos está descrito às peças 7, p. 49-50 e 8, p. 1-2.
O voto condutor do acórdão recorrido assinalou que, desde 2000, o responsável tinha ciência de irregularidades no âmbito do contrato. O processo administrativo instaurado em 10/1/2002 por determinação do Ministério dos Transportes para apurar irregularidades foi concluído apenas em março de 2003 (peça 37, p. 48-50) , o que demonstraria a inépcia da CDRJ. Ressaltou que, também nesse caso, optou-se pela via da negociação, o que teria beneficiado a arrendatária. Concluiu assim que (peça 63, p. 10) :
80. Todos esses fatos somados ao achado referente à inexigibilidade de licitação que originou o Contrato C-DEPJUR 86/98 indicavam que a solução a ser adotada deveria ser o da rescisão contratual ou do judicialização.
 (...) 
82. Como no contrato de arrendamento do Píer Mauá, as ações do responsável não conseguiram resolver as irregularidades do Contrato C-DEPJUR 86/98 e redundaram, portanto, na manutenção de um contrato com vícios, com reflexos em administrações posteriores e por longo tempo. No presente caso, nem mesmo eventuais tomadas de contas especial para a restituição de prejuízos à CDRJ avançaram. (destacamos) 
A partir da cronologia dos fatos, há indicativos, também nesse caso, de morosidade na autuação da CDRJ. Houve cobranças e tentativas de renegociação do contrato nos anos de 2000 e 2001, sendo que apenas em agosto de 2001 a empresa deu início aos serviços de dragagem. O ano de 2002 foi quase inteiramente dedicado ao processo administrativo 1.402/2002, instaurado por determinação do Ministro dos Transportes. O relatório final do referido processo propôs três alternativas para solução dos problemas, sendo uma delas a anulação do contrato, e duas outras a repactuação, com diferentes cenários de desconto tarifário (peça 9, p. 12) .
De maneira análoga ao Contrato C-PEPJUR 100/1997, penso não haver elementos nos autos que permitam afirmar que a única solução aceitável no decorrer do ano de 2002 era a anulação do contrato, de forma a caracterizar ato ilegítimo por parte do Diretor-Geral da CDRJ no referido exercício. Como relatado, os procedimentos de apuração de irregularidades perpassaram pelo menos os exercícios de 2001 e 2002, e uma das alternativas propostas no processo administrativo foi a repactuação.
Cumpre destacar que o impacto dos Contratos C-DEPJUR 100/1997 e C-DEPJUR 86/1998 também foi avaliado nas contas do recorrente no exercício de 2001. Naquele processo (TC Processo 011.464/2002-4) , esta Corte julgou as contas regulares com ressalva por meio do Acórdão 12250/2020-TCU-Segunda Câmara, como assinalou a instrução de mérito da Serur (peça 87) :
10.3. O voto condutor da decisão registrou que no TC Processo 000.413/2018-6 (tomada de contas especial) , relativo ao Contrato C-Depjur 100/97, determinou-se "o arquivamento do processo, sem julgamento do mérito, por ausência dos pressupostos de constituição e de desenvolvimento válido e regular, seja pela não comprovação do dano, seja pela não indicação de responsáveis" (TC Processo 011.464/2002-4, peça 43, p. 1, item 8) .
10.4. O mesmo voto registrou que "as possíveis irregularidades do Contrato C-Depjur 86/1998 constituem o objeto do TC Processo 003.851/2012-5 (monitoramento) , relator Ministro Benjamin Zymler" e que a manifestação do MPTCU foi no sentido de que "os possíveis débitos ocorriam desde 1998 e que não foi possível identificar os responsáveis pelas ocorrências em 2001. Diante do longo tempo escoado desde a perpetração das impropriedades e da não instauração do contraditório, assim como a unidade técnica, entendo que as ocorrências não devem influenciar no julgamento das presentes contas" (TC Processo 011.464/2002-4, peça 43, p. 1, itens 10-11) .
10.5. Uma vez que nos processos específicos não se apurou nada nos Contratos C-Depjur 100/1997 e C-Depjur 86/1998 que pudesse repercutir nas contas de 2001, as contas foram julgadas regulares com ressalva; e não há qualquer razão fática ou jurídica que justifique os contratos terem impacto diferenciado nas contas de 2002. (destacamos) 
Assim, considerando-se tão somente o mérito das irregularidades que motivaram a audiência do recorrente, seria apropriado o provimento do recurso, para julgar regulares com ressalva suas contas, conforme proposto pelo auditor e endossado pelo Diretor da Serur/D1. Não obstante, conforme explanação contida ao longo deste parecer, entendo que restou consumada a prescrição, o que deve redundar na desconsideração daqueles atos e fatos - especificamente alcançados pela prescrição - no julgamento meritório da gestão. Nesse caso concreto, também o reconhecimento da prescrição enseja o julgamento pela regularidade com ressalvas das contas do responsável.
Diante do exposto, este membro do Ministério Público de Contas junto ao TCU manifesta-se no sentido de reconhecer a prescrição neste processo e dar provimento ao recurso de reconsideração formulado para julgar regulares com ressalva as contas do Sr. Francisco José Robertson Pinto.
	É o relatório.

Cássio Augusto Muniz Borges (OAB/DF 20.016A).

Procurador Sergio Ricardo Costa Caribé.

PRESTAÇÃO DE CONTAS. PRESCRIÇÃO DA PRETENSÃO PUNITIVA. CONTAS IRREGULARES. RECURSO DE RECONSIDERAÇÃO. CONHECIMENTO. DESCONSTITUIÇÃO DO FUNDAMENTO DA IRREGULARIDADE DAS CONTAS. PROVIMENTO. CONTAS REGULARES COM RESSALVA.

PRESTAÇÃO DE CONTAS SIMPLIFICADA (PCSP)

Secretaria de Recursos (Serur).

Em exame, recurso de reconsideração interposto por Francisco José Robertson Pinto em face do Acórdão 12078/2020-TCU-Primeira Câmara, por meio do qual foi apreciada a prestação de contas da Companhia Docas do Estado do Rio de Janeiro (CDRJ) , relativa ao exercício de 2002. 
O Sr. Francisco José Robertson Pinto, Diretor-Presidente da unidade jurisdicionada no período de 8/11/1999 a 1/4/2003, teve suas contas julgadas irregulares, com fundamento nos arts. 1º, inciso I, 16, inciso III, alínea "b", 19 e 23, inciso III, da Lei 8.443/1992, mas não lhe foi aplicada multa, em face da prescrição da pretensão punitiva segundo os critérios do Acórdão 1.441/2016, que orienta a aplicação do prazo decenal previsto no artigo 205 do Código Civil, contado a partir da data da ocorrência do fato e interrompido pelo ato que ordenar a citação, a audiência ou a oitiva da parte.
O julgamento pela irregularidade das contas foi motivado pelas seguintes questões (peça 6, p. 24-25) :
a) por não ter adotado providências para anular na esfera judicial, o Contrato C-DEPRIR 100/97, formalizado com a empresa Píer Mauá S/A, ante os seguintes fatos:
a.1) realização de concessão de serviço público sem a abertura de regular certame licitatório, já que o objeto referente à estação marítima de passageiros foi acrescentado apenas na fase final da concorrência Pública 04/94, quando havia apenas um concorrente, infringindo previsão expressa no art. 175 da Constituição Federal;
a.2) inexistência de projeto básico dotado de prévia aprovação pela autoridade competente, violando o art. 7º, § 6º, da Lei 8.666/93; e
a.3) celebração de contrato com terceiro estranho ao procedimento licitatório, haja vista ter vencido a licitação o consórcio ENGEPASA-LIX-CONTER-IESA, mas ter assumido o contrato a Construtora Floriano Ltda., transgredindo o art. 50 da Lei de Licitações e Contratos;
b) por não ter declarado a nulidade do Contrato C-DEJUR 086/98, formalizado com a empresa Moinhos Cruzeiro do Sul S/A, nem ter buscado a tutela judicial com esse desígnio, tendo em vista que essa contratação não foi precedida de licitação, violando o art. 175 da Constituição Federal; art. 40, inciso I, da Lei 8.630/93; e art. 124 c/c art. 20 da Lei 8.666/93.
O entendimento lavrado na decisão a quo foi o de que o gestor deveria ter anulado os contratos de arrendamento portuário C-Depjur 100/1997 e C-Depjur 86/1998, em vez de tentar renegociá-los administrativamente. Conforme o Acórdão 12078/2020-TCU-Primeira Câmara, ora recorrido, verificou-se que a alternativa adotada pelo gestor não surtiu o efeito pretendido, concluindo-se que deveria ter adotado solução diversa.
Na presente fase, o Sr. Francisco José Robertson Pinto interpôs recurso de reconsideração, alegando a impossibilidade do julgamento das contas, que deveriam ser consideradas iliquidáveis, diante da reconhecida e declarada prescrição da pretensão punitiva, para, sucessivamente, ser declarada a insubsistência do item 9.2 da decisão que julgou suas contas irregulares. Além disso, o recorrente apresenta diversos argumentos em sua defesa, conforme sintetizo a seguir:
2.1. aplicação plena do instituto da prescrição, que atingiria inclusive o julgamento das contas, que devem ser consideradas iliquidáveis; 
2.2. as irregularidades apontadas não seriam suficientes para macular toda a gestão do responsável à frente da Companhia Docas do Rio de Janeiro no exercício de 2002. O recorrente foi condenado por suposta omissão, quando há provas de sua atuação efetiva para solucionar o problema, com a contratação de especialistas, e a existência de notificações e reuniões para a equalização do problema; 
2.3. as decisões do recorrente foram legítimas, mas houve substituição da decisão do gestor pelo entendimento deste Tribunal, quase vinte anos depois dos fatos; 
2.4. no julgamento das contas de 2001, foram acolhidas as mesmas circunstâncias fático-jurídicas que motivaram a irregularidade das contas de 2002; 
2.5. a não anulação dos Contratos C-Depjur 100/97 e C-Depjur 086/98 não justifica o julgamento pela irregularidade das contas. Os fundamentos para o acolhimento das razões de justificativa relativas aos Contratos C-Depjur 071/97 e 072/97 deveriam ser utilizados para acolhimento das alegações relativas aos Contratos C-Depjur 100/1997 e C-Depjur 86/1998, justificando-se a escolha do recorrente pela renegociação dos contratos, em vez de sua anulação.
No âmbito da Secretaria de Recursos, o auditor responsável pelo exame do apelo concluiu, preliminarmente, que, no caso vertente, a ocorrência da prescrição da pretensão punitiva e ressarcitória não constitui óbice ao julgamento pela irregularidade das contas, tendo em vista que o contraditório se deu anteriormente à incidência da prescrição. Entretanto, após o exame do mérito dos argumentos apresentados pelo recorrente, propôs o provimento das razões recursais, com julgamento pela regularidade das contas com ressalva (peça 87) . O diretor da unidade manifestou-se pelo mesmo entendimento (peça 88) .
Em olhar diverso, o secretário da Serur divergiu da proposta formulada por considerar os argumentos apresentados insuficientes para alterar o acórdão recorrido (peça 89) . 
 O Ministério Público de Contas, representado nos presentes autos pelo Procurador Dr. Sérgio Ricardo Costa Caribé, manifestou-se pelo reconhecimento da prescrição, o que ensejaria o julgamento pela regularidade com ressalva das contas do responsável. Não obstante, considerando apenas o mérito das irregularidades que motivaram a audiência do recorrente, concluiu ser apropriado o provimento do recurso para julgar regulares com ressalva suas contas, conforme proposto pelo auditor e endossado pelo diretor da Serur/D1. 
Feito esse breve resumo, passo a decidir.
Manifesto-me em linha com o auditor e o diretor da unidade técnica, que contaram com a concordância do Ministério Público de Contas, cujas análises no sentido de dar provimento ao recurso adoto como minhas razões de decidir, sem prejuízo de tecer os comentários que reputo necessários.
Acerca das contas da Companhia Docas do Estado do Rio de Janeiro (CDRJ) , relativa ao exercício de 2002, a Controladoria-Geral da União (CGU) concluiu, desde o certificado de auditoria de 31/3/2003, pela regularidade com ressalva das contas da direção da entidade (peça 5, p. 50-51) , com ciência do então Ministro de Estado dos Transportes (peça 6, p. 8) .
O Contrato C-Depjur 100/1997 foi firmado com a sociedade empresária Píer Mauá S/A e tinha por objeto o arrendamento de instalações portuárias localizadas dentro da área do Porto do Rio de Janeiro, compreendendo o Píer Mauá propriamente dito e a área correspondente ao Cais da Gamboa. Já o Contrato C-Depjur 86/1998 foi firmado com a sociedade empresária Moinhos Cruzeiro do Sul S/A para o arrendamento de instalações portuárias localizadas dentro da área do Porto do Rio de Janeiro, compreendendo o Terminal Portuário de Trigo de São Cristóvão.
Ambos os contratos perpassaram diversas gestões, consoante se observa nas prestações de contas anuais da Companhia Docas do Estado do Rio de Janeiro.
Conforme alegado pelo recorrente, o desfecho da apuração de supostas irregularidades nos Contratos C-Depjur 100/1997 e C-Depjur 86/1998 nos processos específicos foi suficiente para que as contas de sua gestão em 2001 fossem consideradas regulares com ressalva, consoante deliberado no Acórdão 12.250/2020-TCU-2ª  Câmara, da relatoria do Ministro Raimundo Carreiro, na sessão de 3/11/2020 (TC Processo 011.464/2002-4) . 
Para melhor compreensão da apuração ocorrida nos respectivos contratos, passo a traçar ligeiro histórico das decisões sobre o tema.
O processo TC Processo 003.851/2012-5 tratou de monitoramento para verificar o cumprimento de determinações exaradas por meio dos itens 9.2 e 9.3 do Acórdão 7.326/2010-TCU-1ªCâmara, por meio do qual foi apreciada a prestação de contas da Companhia Docas do Rio de Janeiro S/A relativa ao exercício de 2005. Em uma das deliberações referentes a esse processo - Acórdão 555/2016-TCU-Primeira Câmara -, foi expedida determinação à Companhia Docas do Rio de Janeiro S/A para instauração de tomada de contas especial para apurar a responsabilidade pela ocorrência de dano aos cofres da Companhia Docas do Rio de Janeiro S/A, remetendo ao exercício de 2001, verificado na execução do Contrato C-Depjur 100/1997, firmado com a sociedade empresária Píer Mauá S/A.
Na apreciação dessa TCE, foi determinado o arquivamento do processo, sem julgamento de mérito, em face da ausência de pressupostos de sua constituição e de seu desenvolvimento válido e regular (Acórdão 169/2020-TCU-Primeira Câmara - TC Processo 000.413/2018-6, Rel. Min. Benjamin Zymler) . Em face da impossibilidade de a arrendatária explorar o Píer Mauá conforme previsto contratualmente, entendeu-se indevido o débito referente ao não pagamento pela arrendatária de quatro parcelas de renda patrimonial previstas na cláusula décima, item 18, alíneas 'a' e 'a.1' do Contrato CDepjur 100/97. Além disso, após mais de dez anos da ocorrência do suposto dano, não se conheciam os supostos responsáveis solidários à arrendatária, fato que comprometeria o exercício da ampla defesa e do contraditório, incorrendo-se nas hipóteses do art. 6º, inciso II, c/c art. 19, caput, da IN-TCU 71/2012. 
Da mesma forma, a apuração das possíveis irregularidades do Contrato C-Depjur 86/1998 foi objeto do TC Processo 003.851/2012-5. O Parquet de Contas se manifestou no sentido de que não foi possível identificar os responsáveis pelas ocorrências em 2001. Conforme o voto que acompanhou o Acórdão 12.250/2020-TCU-2ª  Câmara, relativo a essas contas de 2001, diante do longo tempo escoado desde a perpetração das impropriedades e da não instauração do contraditório, concluiu-se que as ocorrências não deveriam influenciar o julgamento das contas. 
Por sua vez, quando o TCU deliberou acerca das contas de 2003 - Acórdão 2797/2005-TCU-Primeira Câmara (TC Processo 009.881/2004-6) -, os responsáveis da CDRJ tiveram suas contas relativas a esse exercício julgadas regulares com ressalva, com expedição de determinações, decisão confirmada pelo Acórdão 2075/2021-TCU-Plenário, em sede de recurso de revisão.
Portanto, tanto nos processos específicos (TC Processo 000.413/2018-6) como nas contas dos exercícios anterior e posterior (TC Processo 011.464/2002-4 e TC Processo 009.881/2004-6) ao exercício em exame, não se apurou débito ou outros desvios nos Contratos C-Depjur 100/1997 e C-Depjur 86/1998.
Por conseguinte, as mesmas questões que não foram suficientes para macular as contas de 2001 ou 2003 não devem justificar o julgamento distinto das presentes contas de 2002. Nos processos de contas ordinárias, a gestão deve ser avaliada em sua integralidade. A apuração realizada nos dois contratos apontados como maculadores da gestão - C-Depjur 100/1997 e C-Depjur 86/1998 - não evidenciou irregularidades suficientes para resultar na reprovação de toda a gestão do recorrente, na qualidade de Diretor-Presidente da Companhia Docas do Estado do Rio de Janeiro, no exercício de 2002.
Ressalto que essa tese está consolidada na jurisprudência desta Corte. Ao verificar que as ocorrências apuradas nos processos conexos não se revestem de gravidade suficiente para macular a gestão do exercício examinado, o Tribunal julga regulares com ressalva as contas do responsável. Para o julgamento pela irregularidade, as falhas ocorridas devem ser avaliadas quanto ao seu impacto na integralidade da gestão dos responsáveis, considerando a magnitude dos valores envolvidos frente à totalidade dos recursos geridos, a existência ou não de débito, de reincidência e de má-fé dos responsáveis (Acórdão 1281/2018-TCU-Plenário, 454/2017-TCU-Plenário e 6.261/2016-TCU-2ª  Câmara, ambos de minha relatoria; 2.987/2012-TCU-1ª Câmara, relatora Ministra Ana Arraes; 11.445/2011-TCU-2ª  Câmara, relator Ministro Raimundo Carreiro; e 798/2008-TCU-2ª  Câmara, relator Ministro Augusto Sherman; entre outros) .
A própria decisão recorrida expressa esse entendimento. No voto condutor do Acórdão 12078/2020-TCU-Primeira Câmara, ora recorrido, consta indicação do artigo 250, §5º, do Regimento Interno do TCU, que estabelece que "a aplicação de multa em processo de fiscalização não implicará prejulgamento das contas ordinárias da unidade jurisdicionada, devendo o fato ser considerado no contexto dos demais atos de gestão do período envolvido", quando da avaliação da responsabilidade do então Diretor de Administração e Recursos Humanos, Sr. Jorge Miguel Bustamante Montez. 
Contudo, em relação ao Diretor-Presidente, Francisco José Robertson Pinto, foi considerado que sua atuação foi morosa e pouco efetiva, tendo optado pela via da negociação, em detrimento da anulação do Contrato C-Depjur 100/97 na esfera judicial e da não declaração da nulidade do Contrato C-Depjur 86/98, sem a busca da tutela judicial para esse desígnio. 
No presente caso, entendo que não podemos olvidar que o exame ex post dos fatos e suas consequências, cerca de dezoito anos após o exercício das contas em exame, manifesta um olhar distinto e até afastado em relação à exatidão das circunstâncias e à discricionariedade do responsável à frente da Companhia Docas do Estado do Rio de Janeiro (CDRJ) no exercício de 2002.
Conforme bem anotado pelo Ministério Público de Contas, pelo diretor e pelo auditor da Serur que atuaram no feito, não obstante a morosidade observada, não restou caracterizada inércia do administrador. Apesar de a opção pela renegociação estar dentro da esfera de discricionariedade da entidade no ano de 2002, os possíveis efeitos negativos da rescisão contratual também devem ter sido sopesados para a decisão.
Assiste razão ao recorrente quando aduz que, não obstante sua suposta omissão em não anular os contratos, há elementos nos autos que demonstram sua atuação no sentido de solucionar os problemas identificados na execução dos Contratos C-Depjur 100/1997 e C-Depjur 86/1998. Ademais, a anulação dos referidos contratos não pode ser vista como se "fosse algo trivial que não envolvesse a eternização de disputas jurídicas, a possibilidade de criação de passivos enormes à CDRJ e a dúvida sincera sobre a possibilidade de a companhia fazer uso do instituto da autotutela, típico poder de império estatal, por ser privada, constituída sob a forma de sociedade anônima, para atuar no mercado e gerar lucro".
Assim, consoante alegado, não se trata da prática de ato ilegal ou antieconômico, mas de uma tomada de decisão que, apesar de legítima, não obteve êxito. Em ambos os contratos, havia a possibilidade de adoção de linhas de ação alternativas e igualmente legítimas, sendo que o julgamento das contas pela irregularidade decorreu do fato de que, em ambos os casos, o gestor não optou pela rescisão unilateral dos contratos, mas pela tentativa de renegociação, a qual acabou frustrada.
O recorrente alega que as constatações em apenas dois contratos não podem ser consideradas suficientes para macular toda a sua gestão de 2002, o que caracteriza conclusão desproporcional, não apenas em razão do reduzido número de contratos com atuação supostamente indevida, mas também por ter sido comprovada a sua postura ativa em busca do saneamento dos problemas, sem, contudo, obter êxito por entrave das arrendatárias. 
Tanto que os esforços empreendidos na condução dos Contratos C-Depjur 71/1997 e CDepjur 72/1997, em caso similar ao dos Contratos C-Depjur 100/1997 e C-Depjur 86/1998, foram suficientes para não repercutir negativamente nas contas de 2002.
De acordo com o voto condutor da deliberação recorrida, "no que tange à conduta de não ter procedido à rescisão unilateral prevista no art. 58, inciso II, da Lei 8.666/93 ou judicial dos Contratos C-DEPJUR 071/97 e 072/97, formalizados com a empresa Triunfo Operadora Portuária Ltda., ante a inadimplência contumaz da contratada, o que gerou a ocorrência de prejuízos financeiros à CDRJ", ambas as unidades técnicas - Secex/RJ e SeinfraPortoFerrovia - entenderam que "a rescisão contratual poderia não ser a melhor opção, tendo em vista que o ponto principal de divergência entre a CDRJ e a Triunfo teria derivado do fato de que aquela não teria efetuado os necessários investimentos em obras de dragagem, serviços que estariam previstos no contrato, sendo, portanto, de sua responsabilidade". 
Ainda foi apontado que "desde o exercício de 2001, a disputa encontrava-se judicializada, o que poderia indicar, à época, a não conveniência de se rescindir o contrato durante essa lide", e "no que se refere ao exercício de 2002, a Secex/RJ observou que o responsável teria promovido várias reuniões com a Triunfo Operadora Portuária Ltda. para solucionar a questão, porém sem lograr êxito".
Dessa forma, os autos permitem concluir que, a despeito de a decisão de dar continuidade às tentativas de negociação não ter alcançado os resultados pretendidos, não há garantia que a adoção de providências para anulação dos Contratos C-Depjur 100/97 e C-Depjur 086/98 na esfera judicial poderiam ter obtido diferente deslinde.
No voto que acompanhou a decisão recorrida, já foi reconhecido que "na gestão do responsável como um todo, houve ações positivas quanto ao contrato em discussão, como, por exemplo, a identificação dos erros de cobrança e a realização, mesmo que parcial, das obras de dragagem". 
Sopesadas tais circunstâncias, é de se observar que a situação se subsome ao que prevê o art. 22, § 1º, do Decreto-Lei 4.657/1942, com a redação dada pela Lei 12.376/2010:
Art. 22.  Na interpretação de normas sobre gestão pública, serão considerados os obstáculos e as dificuldades reais do gestor e as exigências das políticas públicas a seu cargo, sem prejuízo dos direitos dos administrados.     (Regulamento) 
§ 1º  Em decisão sobre regularidade de conduta ou validade de ato, contrato, ajuste, processo ou norma administrativa, serão consideradas as circunstâncias práticas que houverem imposto, limitado ou condicionado a ação do agente.      
Assim, reitero minha concordância com o parecer do Ministério Público de Contas e com o diretor e o auditor da Serur, no sentido de que, considerando o mérito das irregularidades que motivaram a audiência do Sr. Francisco José Robertson Pinto, configura-se apropriado o provimento do recurso para julgar regulares com ressalva as suas contas.
	Diante do exposto, voto para que seja adotada a minuta de deliberação que ora trago ao exame deste Colegiado.
TCU, Sala das Sessões, em 11 de outubro de 2022.
Ministro VITAL DO RÊGO 
Relator